ACORDAO-COMPLETO-2377707

ACÓRDÃO 473/2020 ATA 1/2020 - PRIMEIRA CÂMARA

VISTOS, relatados e discutidos estes autos de tomada de contas especial instaurada pelo Fundo Nacional de Saúde em desfavor de Maria Naclenia Lima Silva - EI (Farmácia Santo Antônio) e sua titular em razão de irregularidades na administração de recursos no âmbito do Programa Farmácia Popular do Brasil (PFPB) , custeados pelo Sistema Único de Saúde (SUS) ;
ACORDAM os Ministros do Tribunal de Contas da União, reunidos em Sessão da Primeira Câmara, diante das razões expostas pelo Relator, em:
9.1. julgar irregulares as contas de Maria Naclenia Lima Silva - EI (04.251.624/0001-32) e de Maria Naclenia Lima Silva (XXX.553.083-XX) , nos termos dos arts. 1º, inciso I, 16, inciso III, alíneas "b", "c" e § 2º, da Lei 8.443/92, e condená-las, solidariamente, ao pagamento das quantias a seguir especificadas, atualizadas monetariamente e acrescidas dos juros de mora, calculadas a partir das datas discriminadas até a data da efetiva quitação do débito, fixando-lhe o prazo de quinze dias para que comprove, perante o Tribunal, o recolhimento das referidas quantias aos cofres do Fundo Nacional de Saúde (FNS) , nos termos do art. 23, inciso III, alínea "a", da citada lei, c/c o art. 214, inciso III, alínea "a", do Regimento Interno do TCU;
	Data da Ocorrência
	Valor Original (R$) 
	Data da Ocorrência
	Valor Original (R$) 

	07/03/2013
	21,40
	31/07/2014
	21,57

	13/03/2013
	28,50
	31/07/2014
	53,10

	13/03/2013
	11.513,58
	31/07/2014
	22.101,18

	15/03/2013
	3.982,58
	01/08/2014
	14.839,56

	19/04/2013
	10.595,41
	09/09/2014
	19,20

	29/04/2013
	3.132,81
	09/09/2014
	106,20

	31/05/2013
	10,22
	09/09/2014
	18.378,19

	31/05/2013
	44,00
	09/09/2014
	26.218,48

	31/05/2013
	6.105,21
	02/10/2014
	33,60

	31/05/2013
	12.865,60
	02/10/2014
	52,80

	04/06/2013
	22,73
	02/10/2014
	23.189,52

	04/06/2013
	11.181,40
	03/10/2014
	52,63

	05/06/2013
	13,76
	03/10/2014
	136,84

	05/06/2013
	4.763,15
	03/10/2014
	17.432,37

	28/06/2013
	2,40
	03/11/2014
	88,72

	28/06/2013
	15,85
	03/11/2014
	27.669,63

	28/06/2013
	6.136,50
	03/11/2014
	33.913,88

	28/06/2013
	15.418,58
	28/11/2014
	17,28

	31/07/2013
	7,17
	28/11/2014
	37,13

	31/07/2013
	8.259,57
	28/11/2014
	61,02

	31/07/2013
	18.798,80
	28/11/2014
	195,44

	02/09/2013
	6.949,80
	28/11/2014
	28.521,83

	02/09/2013
	17.345,24
	28/11/2014
	33.575,87

	01/10/2013
	9.812,28
	14/01/2015
	178,16

	02/10/2013
	7,17
	14/01/2015
	27.773,85

	02/10/2013
	18.231,90
	14/01/2015
	34.173,37

	12/11/2013
	7,17
	10/02/2015
	17,28

	12/11/2013
	11.067,47
	03/03/2015
	31.083,30

	12/11/2013
	15.840,46
	03/03/2015
	34.965,83

	06/12/2013
	10.148,05
	05/05/2015
	13,76

	06/12/2013
	11.000,91
	05/05/2015
	13,76

	30/12/2013
	7,17
	05/05/2015
	36,77

	30/12/2013
	10.654,67
	05/05/2015
	123,79

	30/12/2013
	16.010,76
	05/05/2015
	23.602,59

	07/02/2014
	10.210,86
	05/05/2015
	29.037,90

	07/02/2014
	15.031,24
	12/06/2015
	26,60

	09/02/2014
	36.926,80
	12/06/2015
	22.533,39

	10/02/2014
	31.660,76
	12/06/2015
	31.099,60

	31/03/2014
	11.413,71
	07/07/2015
	13,76

	31/03/2014
	16.605,66
	07/07/2015
	22,37

	02/04/2014
	24.284,60
	07/07/2015
	36,75

	02/04/2014
	33.895,13
	07/07/2015
	26.569,62

	09/04/2014
	6.949,80
	07/07/2015
	36.032,70

	16/04/2014
	6.825,30
	05/08/2015
	15,34

	13/05/2014
	15.209,37
	05/08/2015
	27,52

	30/05/2014
	16.990,80
	05/08/2015
	52,80

	02/06/2014
	57,49
	05/08/2015
	72,78

	02/06/2014
	18.121,23
	05/08/2015
	14.594,58

	06/06/2014
	14.576,54
	05/08/2015
	22.025,80

	04/07/2014
	106,20
	31/08/2015
	801,90

	04/07/2014
	18.076,26
	31/08/2015
	2.954,50

	04/07/2014
	23.157,93
		
9.2. aplicar a Maria Naclenia Lima Silva - EI (04.251.624/0001-32) e a Maria Naclenia Lima Silva (XXX.553.083-XX) multa individual no valor de R$ 120.000,00 (cento e vinte mil reais) , com fundamento no art. 57 da Lei 8.443/1992, c/c o art. 267 do Regimento Interno, com a fixação do prazo de quinze dias, a contar da notificação, para que a responsável comprove, perante o Tribunal, o recolhimento da dívida aos cofres do Tesouro Nacional, atualizada monetariamente desde a data do acórdão até a do efetivo recolhimento, se for paga após o vencimento, na forma da legislação em vigor.
9.3. autorizar, desde logo, a cobrança judicial das dívidas, caso não atendida a notificação, na forma do disposto no art. 28, inciso II, da Lei 8.443/1992;
9.4. autorizar desde logo, se requerido, com fundamento no art. 28, inciso I, da Lei 8.443/1992, c/c o art. 217, §§ 1º e 2º do Regimento Interno do TCU, o parcelamento da dívida em até 36 parcelas, incidindo, sobre cada uma, corrigida monetariamente, os correspondentes acréscimos legais, fixando-lhe o prazo de quinze dias, a contar do recebimento da notificação, para comprovar, perante o Tribunal, o recolhimento da primeira parcela, e de trinta dias, a contar da parcela anterior, para comprovar os recolhimentos das demais parcelas, devendo incidir, sobre cada valor mensal, atualizado monetariamente, os juros de mora devidos, no caso do débito, na forma prevista na legislação em vigor, alertando o responsável que a falta de comprovação do recolhimento de qualquer parcela importará o vencimento antecipado do saldo devedor, nos termos do § 2º do art. 217 do Regimento Interno deste Tribunal;
9.5. enviar cópia deste acórdão à Procuradoria da República no Estado do Ceará, nos termos do § 3º do art. 16 da Lei 8.443/1992, c/c o § 7º do art. 209 do Regimento Interno do TCU, para adoção das medidas cabíveis; e
	9.6. dar ciência deste acórdão aos responsáveis, ao Ministério da Saúde, ao Departamento Nacional de Auditoria do SUS (Denasus) e à Secretaria da Receita Federal do Brasil.

TCE instaurada pelo FNS em desfavor da empresa Maria Naclenia Lima Silva - ME em razão de irregularidades na administração de recursos do Programa Farmácia Popular do Brasil.

Primeira Câmara

Fundo Nacional de Saúde.

3. Responsáveis: Maria Naclenia Lima Silva (XXX.553.083-XX) e Maria Naclenia Lima Silva - EI (04.251.624/0001-32).

13.1. Ministros presentes: Walton Alencar Rodrigues (Presidente), Benjamin Zymler, Bruno Dantas (Relator) e Vital do Rêgo.
13.2. Ministro-Substituto presente: Weder de Oliveira.

ACORDAO-COMPLETO-2410781

Acórdão de Relação 5986/2020 - Primeira Câmara

Acórdão de Relação

BRUNO DANTAS

Por registrar as principais ocorrências havidas no andamento do processo até o momento, resumindo os fundamentos das peças acostadas aos autos, adoto como relatório, com os ajustes necessários, a instrução da secretaria responsável pela análise da demanda (peça 49) , que contou com a anuência do corpo diretivo da unidade (peças 50-51) :
"INTRODUÇÃO
1. Cuidam os autos de tomada de contas especial (TCE) instaurada pelo Fundo Nacional de Saúde (FNS) em desfavor da empresa Maria Naclenia Lima Silva-ME, sob o nome fantasia Farmácia Santo Antônio, na gestão da responsável Maria Naclenia Lima Silva, em razão de irregularidades na administração de recursos no âmbito do Programa Farmácia Popular do Brasil (PFPB) nos exercícios de 2013 a 2015, custeados com recursos do Sistema Único de Saúde (SUS) no município de Acarape/CE.
HISTÓRICO
2. Preliminarmente, cumpre ressaltar que, no âmbito do PFPB, programa instituído mediante o Decreto 5.090, de 20/5/2004, para regulamentar a Lei 10.858, de 13/4//2004, a relação que se estabelece entre o Poder Público e o particular (farmácia ou drogaria integrante da rede privada) tem natureza de convênio, por meio do qual é outorgado ao particular a gestão de recursos públicos.
2.1. Essa relação de convênio entre o Poder Público e o particular foi expressamente prevista nas normas editadas pelo Ministério da Saúde (MS) para regulamentar o programa (art. 2º, inciso II, da Portaria-GM/MS184, de 3/2/2011, e art. 2º, inciso II, da Portaria-GM/MS111, de 28/1/2016, que sucedeu a Portaria 184/2011) .
2.2. Nesses termos, decisões recentes do Tribunal são no sentido de que, ao se considerar a gestão de recursos públicos no âmbito de uma pessoa jurídica de direito privado, as decisões das pessoas naturais administradoras dessa pessoa jurídica determinam a destinação a ser dada àqueles recursos públicos, fazendo com que, além da pessoa jurídica, também seus administradores sejam obrigados, pessoalmente, a comprovar a regular aplicação dos recursos públicos submetidos às suas decisões (Acórdão 8969/2016-TCU-Segunda Câmara, relator Min. Raimundo Carreiro, e 5.259/2018-TCU-1ª Câmara, relator Min. Vital do Rêgo) .
2.3. Ademais, cumpre esclarecer que, nos termos da jurisprudência desta Corte de Contas, não é necessário desconsiderar a personalidade jurídica da entidade privada convenente para que seus administradores sejam pessoalmente responsabilizados pelos danos causados ao Erário, sendo solidária a responsabilidade deles com a pessoa jurídica de direito privado. Nesse sentido são os Acórdão 6345/2017-TCU-Segunda Câmara e 3.202/2018-TCU-2ª Câmara, de relatoria do Ministro Aroldo Cedraz, e os Acórdão 3542/2016-TCU-Primeira Câmara e 3.273/2015-TCU-1ª Câmara, de relatoria do Ministro Walton Alencar Rodrigues.
3. Em meados de 2006, por meio da Portaria-GM/MS491, de 9/3/2006, o MS expandiu o PFPB, aproveitando a rede instalada do comércio varejista de produtos farmacêuticos, bem como a cadeia do medicamento. Esta expansão recebeu o nome de 'Aqui Tem Farmácia Popular'. Adotando o sistema de copagamento, foram disponibilizados medicamentos contra hipertensão (pressão alta) e diabetes até 90% mais baratos.
3.1. Em junho de 2007, com a publicação da Portaria-GM/MS 1.414, de 13/6/2007, o elenco de medicamentos do 'Aqui Tem Farmácia Popular' foi ampliado, sendo incluídos os anticoncepcionais. Em abril de 2010, pela Portaria-GM/MS 947, de 26/4/2010, foram incluídas Insulina Regular e Sinvastatina. Em outubro do mesmo ano, a Portaria-GM/MS 3.219, de 4/10/2010, incorporou ao elenco medicamentos para tratamento de osteoporose, rinite, asma, Parkinson e glaucoma, além de incluir fraldas geriátricas para atender os idosos no tratamento de incontinência urinária.
4. A partir de 2011, o PFPB passou a disponibilizar os medicamentos indicados para tratamento da hipertensão e da diabetes sem custos para os usuários. Esta campanha denominou-se 'Saúde Não Tem Preço'  (SNTP) . A Portaria-GM/MS 184/2011 determinou que, a partir do dia 14/2/2011, todas as farmácias da Rede Própria, bem como as farmácias e drogarias credenciadas do 'Aqui Tem Farmácia Popular' ficavam obrigadas a praticar os preços de dispensação e os valores de referência, garantindo, assim, a gratuidade para estes medicamentos. A partir de 4/6/2011, o MS também passou a disponibilizar para a população, por meio do SNTP, três medicamentos para o tratamento da asma, disponíveis em oito apresentações de forma totalmente gratuita: Brometo de Ipratrópio, Diproprionato de Beclometasona e Sulfato de Salbutamol.
5. Além dos medicamentos gratuitos para hipertensão, diabetes e asma, o Programa oferecia mais onze itens, entre medicamentos e a fralda geriátrica, com preços até 90% mais baratos utilizados no tratamento de dislipidemia, rinite, mal de Parkinson, osteoporose e glaucoma, além de contraceptivos e fraldas geriátricas para incontinência urinária.
6. A Portaria-GM/MS 971, de 17/5/2012, foi revogada pela Portaria-GM/MS 111 em 28/1/2016, que passou a regulamentar o PFPB a partir de 12/2/2016 até o momento da sua revogação pela Portaria de Consolidação (PCR) 05, de 28/9/2017 (Capítulo IV - Seção III) .
7. Por meio do Relatório da Auditoria 16.089 (RA 16.089/Denasus) , de 3/6/2016, peça 18, o órgão de auditoria concluiu pela imputação de débito à empresa Maria Naclenia Lima Silva-ME, sob nome fantasia Farmácia Santo Antônio, na gestão da responsável Maria Naclenia Lima Silva. As irregularidades detectadas pela auditoria foram as seguintes:
a) arquivo de documentos: os documentos referentes às dispensações efetuadas pelo PFPB não estão arquivados em duas vias (peça 18, p. 6) ;
b) comprovação de aquisições: a documentação apresentada não comprovou a posição de estoque em 31/12/2012 (peça 18, p. 6-8) ;
c) irregularidades em dispensação:
c.1.1) registro de dispensação de medicamentos e correlatos no período de janeiro a dezembro do 2013 sem a comprovação da aquisição por meio de notas fiscais (peça 18, p. 8-10) ;
c.1.2) registro de dispensação de medicamentos e correlatos no período de janeiro a dezembro de 2014 sem a comprovação da aquisição por meio de notas fiscais (peça 18, p. 10-11) ;
c.1.3) registro de dispensação de medicamentos e correlatos no período de janeiro a julho de 2015 sem a comprovação da aquisição por meio de notas fiscais (peça 18, p. 11-12) ;
d) registro de dispensação de medicamentos em nome de pessoas falecidas (peça 18, p. 13-14) ;
e) registro de dispensação de medicamentos em nome de funcionários do estabelecimento auditado (peça 18, p. 15-16) ;
f) uso indevido de CPF em vendas de medicamentos do PFPB (peça 18, p. 16-18) ;
g) falta de apresentação de cupons vinculados e de suas respectivas receitas médicas solicitados, referente aos exercícios de 2013 e 2015 (peça 18, p. 21-23) ;
h) irregularidades nas dispensações registradas nas receitas e/ou respectivos cupons vinculados solicitados, referentes ao período de janeiro de 2013 a julho de 2015 (peça 18, p. 23-25) ;
i) pesquisa com médicos onde estes não reconheceram prescrições emitidas em seus nomes e arquivadas no estabelecimento auditado (peça 18, p. 18-21) .
8. O detalhamento da apuração do débito consta em anexos ao RA 16.089/Denasus:
a) Anexo I: Notas Fiscais apresentadas - Fase Após Justificativa (peça 7, p. 1-6) ;
b) Anexo II: Quadro Demonstrativo - janeiro/2013 a julho/2015 (peça 7, p. 7-69; peça 8, p. 7-14) ;
c) Anexo III: Posição de Estoque e Notas Fiscais Consideradas - após justificativa (peça 8, p. 7-14) ;
d) Anexo IV: Irregularidades Funcionários - Após justificativa (peça 8, p. 15-31) ;
e) Anexo V: Irregularidades Falecidos - Após justificativa (peça 8, p. 32-68) ;
f) Anexo VI: Irregularidades Falecidos - Após justificativa (peça 8, p. 69; peça 9, p. 1-67) ;
g) Anexo VIII: Orientações para Quitação de Débito (peça 9, p. 69) .
9. As irregularidades que ensejaram a imputação de débito aos responsáveis são descritas a seguir (peça 18, p. 2-3) :
'9.1. Constatação 419471. Registro de dispensação de medicamentos e correlatos no período de janeiro/2013 a dezembro/2013 sem a comprovação da aquisição por meio de notas fiscais, conforme Constatação 419471 do RA 16.089/Denasus, com infração aos §§ 2º e 3º do art. 23, art. 39, e inciso I do art. 40 da Portaria-GM/MS 971/2012, vigente à época (peça 18, p. 8-10, 30-33, 35-39) .
Tabela 1 - dispensação de medicamentos sem comprovação da aquisição - exercício de 2013
	Pagamento
	Detalhamento Glosa

	Data
	Valor (R$) 
	Ordem bancária
	Referência
	Peça
	Valor (R$) 

	13/03/2013
	11.513,58
	806524
	jan/13
	7, p. 8
	15.496,16

	15/03/2013
	3.982,58
	807160
			
	19/04/2013
	10.595,41
	812525
	fev/13
	7, p. 9-10
	13.728,22

	29/04/2013
	3.132,81
	813505
			
	31/05/2013
	12.865,60
	816762
	mar/13
	7, p. 11-13
	18.970,81

	31/05/2013
	6.105,21
	816814
			
	04/06/2013
	11.181,40
	818103
	abr/13
	7, p. 15-16
	15.944,55

	05/06/2013
	4.763,15
	818971
			
	28/06/2013
	15.418,58
	821370
	mai/13
	7, p. 17-18
	21.555,08

	28/06/2013
	6.136,50
	821371
			
	31/07/2013
	18.798,80
	825701
	jun/13
	7, p. 19-20
	27.058,37

	31/07/2013
	8.259,57
	855675
			
	02/09/2013
	17.345,24
	830267
	jul/13
	7, p. 21-22
	24.295,04

	02/09/2013
	6.949,80
	830260
			
	01/10/2013
	9.812,28
	835394
	ago/13
	7, p. 23-24
	28.044,18

	02/10/2013
	18.231,90
	835517
			
	12/11/2013
	11.067,47
	840560
	set/13
	7, p. 25-26
	26.907,93

	12/11/2013
	15.840,46
	840549
			
	06/12/2013
	11.000,91
	843685
	out/13
	7, p. 27-28
	21.148,96

	06/12/2013
	10.148,05
	843414
			
	30/12/2013
	16.010,76
	845829
	nov/13
	7, p. 29-30
	26.665,43

	30/12/2013
	10.654,67
	845760
			
	07/02/2014
	15.031,24
	805633
	dez/13
	7, p. 31-32
	25.242,10

	07/02/2014
	10.210,86
	805698
			
	Totais
	265.056,83
				265.056,83

9.2. Constatação 419485. Registro de dispensação de medicamentos e correlatos no período de janeiro/2014 a dezembro/2014 sem a comprovação da aquisição por meio de notas fiscais. Infração aos §§ 2º e 3º do art. 23, art. 39, e inciso I do art. 40 da Portaria-GM/MS 971/2012, vigente à época (peça 18, p. 10-11, 47-54, 56, 58-60) .
Tabela 2 - dispensação de medicamentos sem comprovação da aquisição - exercício de 2014
	Pagamento
	Detalhamento Glosa

	Data
	Valor (R$) 
	Ordem bancária
	Referência
	Peça
	Valor (R$) 

	31/03/2014
	16.605,66
	811735
	jan/14
	7, p. 33-34
	28.019,37

	31/03/2014
	11.413,71
	811733
			
	09/04/2014
	6.949,80
	814636
	fev/14
	7. p. 35-37
	13.775,10

	16/04/2014
	6.825,30
	815242
			
	13/05/2014
	15.209,37
	818814
	mar/14
	7, p. 39-40
	32.200,17

	30/05/2014
	16.990,80
	820412
			
	02/06/2014
	18.121,23
	821427
	abr/14
	7, p. 41-42
	32.697,77

	06/06/2014
	14.576,54
	822389
			
	04/07/2014
	23.157,93
	825893
	mai/14
	7, p. 43-44
	41.234,19

	04/07/2014
	18.076,26
	825888
			
	31/07/2014
	22.101,18
	829240
	jun/14
	7, p. 45-46
	36.940,74

	01/08/2014
	14.839,56
	829804
			
	09/09/2014
	26.218,48
	837364
	jul/14
	7, p. 47-48
	44.596,67

	09/09/2014
	18.378,19
	837429
			
	02/10/2014
	23.189,52
	840276
	ago/14
	7, p. 49-50
	40.621,89

	03/10/2014
	17.432,37
	840430
			
	03/11/2014
	33.913,88
	844379
	set/14
	7, p. 51-52
	61.583,51

	03/11/2014
	27.669,63
	844419
			
	28/11/2014
	28.521,83
	849895
	out/14
	7, p. 53-54
	62.097,70

	28/11/2014
	33.575,87
	849439
			
	14/01/2015
	34.173,37
	802114
	nov/14
	7, p. 55-56
	61.947,22

	14/01/2015
	27.773,85
	802091
			
	10/02/2014
	31.660,76
	808584
	dez/14
	7, p. 57-58
	68.587,56

	09/02/2014
	36.926,80
	808417
			
	Totais
	524.301,89
				524.301,89

9.3. Constatação 419486. Registro de dispensação de medicamentos e correlatos no período de janeiro/2015 a julho/2015 sem a comprovação da aquisição por meio de notas fiscais. Infração aos §§ 2º e 3º do art. 23, art. 39, e inciso I do art. 40 da Portaria-GM/MS 971/2012, vigente à época (peça 18, p. 11-12, 67-69, 71-75, 77-78) .
Tabela 3 - dispensação de medicamentos sem comprovação da aquisição exercício de 2015
	Pagamento
	Detalhamento Glosa

	Data
	Valor (R$) 
	Ordem bancária
	Referência
	Peça
	Valor (R$) 

	03/03/2015
	34.965,83
	810680
	jan/15
	7, p. 59-61
	66.049,13

	03/03/2015
	31.083,30
	810526
			
	02/04/2014
	33.895,13
	814358
	fev/15
	7, p. 63-64
	58.179,73

	02/04/2014
	24.284,60
	814406
			
	05/05/2015
	29.037,90
	818878
	mar/15
	7, p. 65-66
	52.640,49

	05/05/2015
	23.602,59
	818902
			
	12/06/2015
	31.099,60
	824827
	abr/15
	7, p. 67-68
	53.632,99

	12/06/2015
	22.533,39
	824906
			
	07/07/2015
	26.569,62
	827876
	mai/15
	7, p. 69; 
 peça 8, p. 1
	62.602,32

	07/07/2015
	36.032,70
	827911
			
	05/08/2015
	22.025,80
	832017
	jun/15
	8, p. 2-3
	36.620,38

	05/08/2015
	14.594,58
	831921
			
	31/08/2015
	2.954,50
	835443
	jul/15
	8, p. 4-5
	3.756,40

	31/08/2015
	801,90
	835658
			
	Totais
	333.481,44
				333.481,44

9.4. Constatação 419488. Dispensação de medicamentos em nome de pessoas falecidas - no cruzamento das informações contidas no registro de dispensações por Cadastros de Pessoas Físicas (CPF) , emitido pelo Departamento de Assistência Farmacêutica e Insumos Estratégicos/DAF/SCTIE/MS, com o sistema de informação sobre óbitos, do Ministério da Previdência Social (SISOBI) , constatou-se que o estabelecimento auditado registrou dispensação de medicamentos e correlatos com data posterior ao registro do óbito, conforme demonstrado no Anexo V, contrariando o disposto nos artigos 21, 23 e 40 da Portaria-GM/MS 971/2012, vigente a época (peça 8; p. 32-68; peça 18, p. 13-14, 26-76) .
9.4.1. O levantamento do débito apurado, com base no demonstrativo do faturamento glosado em confronto com as ordens bancárias de pagamento, é detalhado na tabela 4:
Tabela 4 - Constatação 419488
	Pagamento
	Detalhamento Glosa

	Data
	Valor (R$) 
	Ordem bancária
	Referência
	Peça
	Valor (R$) 

	12/03/2012
	29,16
	807705
	jan/12
	32
	29,16

	27/03/2012
	36,00
	808779
	fev/12
	32
	36,00

	27/04/2012
	104,84
	813511
	mar/12
	32
	104,84

	13/06/2012
	33,85
	817189
	abr/12
	32
	60,17

	14/06/2012
	26,32
	817298
			
	26/07/2012
	11,40
	820886
	mai/12
	32-33
	88,84

	27/07/2012
	77,44
	820975
			
	23/08/2012
	20,69
	825368
	jun/12
	33
	47,01

	24/08/2012
	26,32
	825499
			
	20/11/2012
	25,56
	836173
	set/12
	33
	25,56

	30/12/2012
	21,40
	843937
	nov/12
	33
	21,40

	07/03/2013
	21,40
	806040
	dez/12
	33
	21,40

	13/03/2013
	19,50
	806524
	jan/13
	33-34
	19,50

	19/04/2013
	44,33
	812525
	fev/13
	34-35
	44,33

	31/05/2013
	43,09
	816762
	mar/13
	35
	43,09

	04/06/2013
	15,56
	818103
	abr/13
	36
	15,56

	28/06/2013
	53,46
	821371
	mai/13
	36
	113,65

	28/06/2013
	60,19
	821370
			
	31/07/2013
	40,77
	825701
	jun/13
	36-37
	40,77

	02/09/2013
	21,57
	830267
	jul/13
	37-38
	21,57

	02/10/2013
	7,17
	835517
	ago/13
	38
	7,17

	14/11/2013
	7,17
	840549
	set/13
	38-39
	7,17

	06/12/2013
	69,83
	843685
	out/13
	39
	69,83

	30/12/2013
	7,17
	845829
	nov/13
	39-40
	7,17

	07/02/2014
	22,73
	805633
	dez/13
	40
	22,73

	31/03/2014
	7,17
	811735
	jan/14
	41
	7,17

	16/04/2014
	32,66
	815242
	fev/14
	41-42
	32,66

	30/05/2014
	52,69
	820412
	mar/14
	42
	52,69

	02/06/2014
	52,69
	821427
	abr/14
	42-43
	52,69

	04/07/2014
	38,29
	825893
	mai/14
	43-44
	38,29

	31/07/2014
	21,57
	829240
	jun/14
	44
	21,57

	09/09/2014
	82,65
	837364
	jul/14
	44-45
	82,65

	02/10/2014
	70,65
	840276
	ago/14
	45-46
	70,65

	03/11/2014
	151,01
	844379
	set/14
	46-48
	190,33

	03/11/2014
	39,32
	844419
			
	28/11/2014
	140,53
	849439
	out/14
	48-49
	166,09

	28/11/2014
	25,56
	849895
			
	14/01/2015
	87,22
	802114
	nov/14
	49-51
	87,22

	09/02/2015
	210,07
	808417
	dez/14
	51-53
	235,63

	10/02/2015
	25,56
	808584
			
	03/03/2015
	185,17
	810680
	jan/15
	53-55
	185,17

	02/04/2015
	41,28
	814406
	fev/15
	55-57
	159,99

	02/04/2015
	118,71
	814358
			
	05/05/2015
	159,97
	818878
	mar/15
	57-59
	187,49

	05/05/2015
	27,52
	818902
			
	12/06/2015
	121,95
	824827
	abr/15
	59-61
	149,47

	12/06/2015
	27,52
	824906
			
	07/07/2015
	163,35
	827911
	mai/15
	61-64
	190,87

	07/07/2015
	27,52
	827876
			
	05/08/2015
	191,75
	832017
	jun/15
	64-65
	205,51

	05/08/2015
	13,76
	831921
			
	Totais
	2.963,06
				2.963,06

9.5. Constatação 419491. Registro de dispensação de medicamento em nome de funcionário (s) e/ou responsável (eis) legal (ais) do estabelecimento auditado sem a devida comprovação legal - de acordo com o Relatório de Transações Autorizadas por CPF, emitido pelo DAF/SCTIE/MS, funcionários da empresa Maria Naclenia Lima Silva-ME (Farmácia Santo Antônio) , figuraram entre os usuários que adquiriram medicamentos pelo programa, no período de janeiro de 2013 a julho de 2015, conforme demonstrado no Anexo IV , com infração aos artigos 21, 22 e 23 da Portaria-GM/MS 971/2012, vigente à época (peça 18, p. 15-16, 31-69) .
9.5.1. O levantamento do débito apurado, com base no demonstrativo do faturamento glosado em confronto com as ordens bancárias de pagamento, é detalhado na tabela 5.
Tabela 5 - Constatação 419491
	Pagamento
	Detalhamento Glosa

	Data
	Valor (R$) 
	Ordem bancária
	Referência
	Peça
	Valor (R$) 

	13/03/2013
	21,90
	806524
	jan/13
	15
	21,90

	19/04/2013
	35,92
	812525
	fev/13
	15
	35,92

	31/05/2013
	31,12
	816762
	mar/13
	16
	31,12

	04/06/2013
	29,96
	818103
	abr/13
	16
	29,96

	28/06/2013
	14,40
	821370
	mai/13
	16-17
	14,40

	31/07/2013
	10,80
	825701
	jun/13
	17-18
	10,80

	02/10/2013
	7,17
	835517
	ago/13
	18
	7,17

	12/11/2013
	7,17
	840549
	set/13
	18-19
	7,17

	06/12/2013
	88,39
	843685
	out/13
	19-20
	88,39

	30/12/2013
	7,17
	845829
	nov/13
	20-21
	7,17

	07/02/2014
	22,73
	805633
	dez/13
	21
	22,73

	16/04/2014
	74,02
	815242
	jan/14
	22-23
	74,02

	30/05/2014
	38,29
	820412
	fev/14
	23
	38,29

	02/06/2014
	15,56
	821427
	mar/14
	23-24
	15,56

	04/07/2014
	40,76
	825893
	abr/14
	24
	40,76

	03/11/2014
	17,10
	844379
	set/14
	26
	17,10

	28/11/2014
	23,34
	849439
	out/14
	26-27
	23,34

	14/01/2015
	31,12
	802114
	nov/14
	27
	31,12

	02/04/2015
	26,96
	814358
	fev/15
	28-29
	26,96

	Totais Geral
	543,88
				543,88

9.6. Constatação 419492. Uso indevido de CPF em vendas de medicamentos do PFPB - foram selecionadas e entrevistadas 24 pessoas que constavam como usuários de medicamentos do PFPB. Onze não reconheceram as assinaturas constantes nos cupons vinculados apresentados e informaram que não usam os medicamentos dispensados; um informou que usa medicamentos do PFPB, mas não sabia informar os nomes e não confirmou a assinatura; e outros dois reconheceram parte das assinaturas contidas nos cupons apresentados. Infração ao artigo 40 da Portaria-GM/MS 971/2012, vigente a época (peça 18, p. 16-18, 52-77) .
9.6.1. O levantamento do débito apurado, com base no demonstrativo do faturamento glosado em confronto com as ordens bancárias de pagamento, é detalhado na tabela 6.
Tabela 6 - Constatação 419492
	Pagamento
	Detalhamento Glosa

	Data
	Valor (R$) 
	Ordem bancária
	Referência
	Peça
	Valor (R$) 

	02/06/2014
	11,95
	821427
	abr/14
	peça 8, p. 69
	11,95

	31/07/2014
	19,12
	829240
	jun/14
	peça 8, p. 69 e
 peça 9, p. 1
	19,12

	28/11/2014
	27,51
	849439
	out/14
	1-2
	27,51

	05/05/2015
	41,28
	818902
	mar/15
	2-3
	78,05

	05/05/2015
	36,77
	818878
			
	12/06/2015
	34,38
	824827
	abr/15
	3-4
	48,14

	12/06/2015
	13,76
	824906
			
	05/08/2015
	13,76
	831921
	jun/15
	5-6
	63,36

	05/08/2015
	49,60
	832017
			
	Totais Gerais
	201,50
				201,50

9.7. Constatação 419494. Profissionais médicos não reconheceram prescrições emitidas em seus nomes e arquivadas no estabelecimento auditado. A equipe realizou entrevista com quatro médicos constantes como prescritores de medicamentos dispensados pelo estabelecimento auditado, sendo que dois profissionais não reconheceram como suas as prescrições apresentadas, incluindo aquelas vinculadas a vendas efetuadas em nome de pessoas falecidas, conforme demonstrado no Anexo VI do RA 16.089/Denasus. Infração ao inciso III do art. 20; art. 21; inciso I e II do art. 23, e art. 40 da Portaria-GM/MS 971/2012, vigente à época (peça 18, p. 18-21) .
9.7.1. Levantamento do débito apurado, com base no demonstrativo do faturamento glosado em confronto com as ordens bancárias de pagamento, é detalhado na tabela 7.
Tabela 7 - Constatação 419494
	Pagamento
	Detalhamento Glosa

	Data
	Valor (R$) 
	Ordem bancária
	Referência
	Peça
	Valor (R$) 

	12/06/2015
	34,20
	824827
	abr/15
	8-9
	34,20

	Totais
	34,20
				34,20

9.8. Constatação 419495. Falta de apresentação de cupons vinculados e suas respectivas receitas médicas solicitados, referente aos exercícios de 2013 a 2015. Do quantitativo de 508 cupons vinculados selecionados pela equipe de auditoria, juntamente com suas respectivas receitas, verificou-se que a empresa deixou de apresentar 279 cupons, conforme discriminado no Anexo VI (código 600) (peça 18, p. 21-23) .
9.8.1. O levantamento do débito apurado, com base no demonstrativo do faturamento glosado em confronto com as ordens bancárias de pagamento, é detalhado na tabela 8.
Tabela 8 - Constatação 419495
	Pagamento
	Detalhamento Glosa

	Data
	Valor (R$) 
	Ordem bancária
	Referência
	Peça
	Valor (R$) 

	31/05/2013
	10,22
	816814
	mar/13
	11-12
	54,22

	31/05/2013
	44,00
	816762
			
	04/06/2013
	22,73
	818103
	abr/13
	12-13
	36,49

	05/06/2013
	13,76
	818971
			
	28/06/2013
	15,85
	821370
	mai/13
	13-15
	15,85

	02/06/2014
	57,49
	821427
	abr/14
	29-30
	57,49

	31/07/2014
	14,40
	829240
	jun/14
	32-33
	14,40

	09/09/2014
	19,20
	837364
	jul/14
	33-35
	19,20

	02/10/2014
	52,80
	840276
	ago/14
	35-37
	105,43

	03/10/2014
	52,63
	840430
			
	03/11/2014
	88,72
	844419
	set/14
	37-39
	88,72

	28/11/2014
	61,02
	849439
	out/14
	39-42
	256,46

	28/11/2014
	195,44
	849895
			
	05/05/2015
	36,77
	818878
	mar/15
	45-46
	50,53

	05/05/2015
	13,76
	818902
			
	07/07/2015
	13,76
	827876
	mai/15
	46
	36,13

	07/07/2015
	22,37
	827911
			
	05/08/2015
	15,34
	831921
	jun/15
	46-47
	88,12

	05/08/2015
	72,78
	832017
			
	Totais
	823,04
				823,04

9.9. Constatação 419497. Irregularidades nas dispensações registradas nas receitas e/ou respectivos cupons vinculados solicitados. Nas receitas e cupons vinculados apresentados pela entidade auditada ocorreram as seguintes irregularidades: CRM no cupom diferente do CRM da receita; cupom vinculado com mais de uma assinatura; cupom contendo impressão digital, desacompanhado do documento de identidade; receita sem data, com data de validade vencida, sem assinatura do médico; sem o número do CRM do médico; sem nome do médico; não pertencente ao usuário, rasurada (data, nome do usuário) , cópia ilegível (não permite a identificação das informações) , com o CRM do médico ilegível e/ou carimbo rasurado, com data de emissão posterior a data da venda; medicamento contido no cupom divergente da receita; medicamento com quantidade rasurada e quantidade superior a prescrita. Infração ao art. 40 da Portaria-GM/MS 971/2012 (peça 18, p. 23-25) .
9.9.1. O levantamento do débito apurado, com base no demonstrativo do faturamento glosado (Anexo VI) em confronto com as ordens bancárias de pagamento, é detalhado na tabela 9.
Tabela 9 - Constatação 419497
	Pagamento
	Detalhamento Glosa

	Data
	Valor (R$) 
	Ordem bancária
	Referência
	Peça
	Valor (R$) 

	13/03/2013
	28,50
	806524
	jan/13
	48-49
	28,50

	28/06/2013
	2,40
	821370
	mai/13
	50-51
	2,40

	31/07/2013
	7,17
	825701
	jun/13
	51
	7,17

	02/10/2013
	7,17
	835517
	ago/13
	51
	7,17

	12/11/2013
	7,17
	840549
	set/13
	51-52
	7,17

	30/12/2013
	7,17
	845829
	nov/13
	52-53
	7,17

	04/07/2014
	106,20
	825893
	mai/14
	54-55
	106,20

	31/07/2014
	53,10
	829240
	jun/14
	55
	53,10

	09/09/2014
	106,20
	837364
	jul/14
	55-56
	106,20

	02/10/2014
	33,60
	840276
	ago/14
	56
	170,44

	03/10/2014
	136,84
	840430
			
	28/11/2014
	37,13
	849439
	out/14
	57-58
	54,41

	28/11/2014
	17,28
	849895
			
	14/01/2015
	178,16
	802091
	nov/14
	58
	178,16

	10/02/2015
	17,28
	808584
	dez/14
	58-59
	17,28

	05/05/2015
	13,76
	818902
	mar/15
	60-61
	137,55

	05/05/2015
	123,79
	818878
			
	12/06/2015
	26,60
	824827
	abr/15
	61-62
	26,60

	07/07/2015
	36,75
	827911
	mai/15
	62-63
	36,75

	05/08/2015
	52,80
	832017
	jun/15
	63-64
	80,32

	05/08/2015
	27,52
	831921
			
	Totais
	1.026,59
				1.026,59'

10. Conforme consignado no Relatório do Tomador de Contas Especial 135/2017, o FNS adotou as providências para dar ciência à responsável e buscar o ressarcimento do erário, conforme detalhamento no item V do relatório, tendo a responsável requerido prazo para defesa (item VI) , mas sem manifestação posterior (peça 21, p. 6) .
11. Decorrido o prazo estabelecido e não havendo quitação do débito, o FNS instaurou a presente TCE e, por meio do relatório do Tomador de Contas Especial 135/2017 (peça 21) , imputou responsabilidade pelo dano causado ao erário à firma individual Maria Naclenia Lima Silva-ME (nome fantasia: Farmácia Santo Antônio) e à titular Sra. Maria Naclenia Lima Silva. A quantificação original do dano foi calculada em R$ 1.128.479,06 (peça 21, p. 7) e as condutas praticadas pelas responsáveis foram inseridas na matriz de responsabilização à peça 10.
12. O Relatório de Auditoria 878/2017, da Controladoria-Geral da União (CGU) , concluiu que a firma individual Maria Naclenia Lima Silva-ME e Maria Naclenia Lima Silva se encontravam em débito com a Fazenda Nacional (peça 22) . O Certificado de Auditoria e o Parecer do Dirigente do Órgão de Controle Interno concluíram pela irregularidade das contas dos responsáveis e submeteram os autos ao Ministro de Estado supervisor para pronunciamento (peças 23 e 24) .
13. O Ministro de Estado da Saúde, em 30/8/2017, tomou conhecimento das conclusões da TCE e determinou o encaminhamento do processo ao TCU para julgamento (peça 25) .
14. No âmbito do TCU, a instrução de peça 29 apresentou as seguintes conclusões e, ao final, propôs a citação da responsável:
a) a TCE foi instaurada para apurar irregularidades no PFPB praticados no âmbito da Farmácia Santo Antônio (Maria Naclenia Lima Silva-ME) , no município de Acarape/CE, no intervalo de janeiro/2013 a julho/2015;
b) a irregularidade foi constatada mediante auditoria no local, realizada no intervalo de 22 a 27/02/2016 pelo Denasus. Ao final foi confeccionado RA 16.089/Denasus (peça 18) ;
c) as constatações foram confirmadas também pela Nota Técnica 65, de 11/4/2017 (peça 12) , e sumarizadas na Matriz de Responsabilização juntada à peça 10;
d) efetuada a inscrição da responsabilidade por meio da 2017NS056992 (peça 17, p. 7) ;
e) em atendimento ao item 9.4 do Acórdão 1772/2017-TCU-Plenário, Relator Ministro Augusto Sherman Cavalcanti, foi efetuada pesquisa ao sistema processual do TCU (e-tcu) , não se encontrando outros processos de tomada de contas especial em tramitação com débitos imputáveis aos responsáveis arrolados neste processo;
f) o exame das ocorrências descritas permitiu, na forma dos arts. 10, § 1º, e 12, incisos I e II, da Lei 8.443/1992, c/c o art. 202, incisos I e II, do RI/TCU, definir a responsabilidade de Maria Naclenia Lima Silva e apurar adequadamente o débito a ela atribuído.
15. A proposta de citação contou com a anuência da Secex-PB (peça 30) .
16. Com base na delegação de competência conferida pelo Relator, Ministro Bruno Dantas, a Secex-PB realizou a citação de Maria Naclenia Lima Silva por intermédio do Ofício 131/2019-TCU/Sec-PB, de 20/2/2019 (peça 31) .
17. Em atendimento à citação do TCU, Maria Naclenia Lima Silva, por meio de advogado constituído nos autos, apresentou, em 20/3/2019, alegações de defesa que se fizeram acompanhadas de cópias de diversos documentos, em especial, de cópias de notas fiscais (peças 37 a 41) . Posteriormente, em 8/4/2019, apresentou alegações de defesa complementares, constituída de argumentos adicionais e cópias de declarações (peça 48) e do processo de TCE na sua fase interna (peças 42 a 47) .
EXAME TÉCNICO
18. A seguir, as alegações de defesa apresentadas pela defesa de Maria Naclenia Lima Silva são analisadas nos termos das condutas descritas no Ofício 131/2019-TCU/Sec-PB, de 20/2/2019.
Conduta 1 - Constatações 419471, 419485 e 419486: não comprovar, por meio de cópias das notas fiscais, a totalidade das aquisições de medicamentos dispensados por meio do PFPB, no período de janeiro/2013 a julho/2015
19. A defesa de Maria Naclenia Lima Silva apresentou os seguintes argumentos em relação à conduta 1:
a) preliminarmente, que foram auditados medicamentos fora da relação informada pela equipe de auditoria no seu termo inicial (peça 37, p. 4, 5 e 6) ;
b) quanto à ausência de notas de entrada, que por já ter no estoque ou até mesmo ter adquirido medicamentos de outros laboratórios distintos dos mencionados na relação constante da auditoria, muitos medicamentos foram inseridos no sistema Datasus por seus funcionários com uma denominação (marca) e vendido outro com o mesmo princípio ativo (marca distinta) (peça 37, p. 4, 5 e 6) ;
c) ressalva de que o medicamento, por ter o mesmo princípio ativo, não causa nenhum prejuízo no tratamento clínico do paciente, bem como não houve prejuízo para os cofres da União com recolhimento de impostos (peça 37, p. 4, 5 e 6) ; e
d) juntou cópias de notas fiscais (peça 37, p. 4, 5 e 6) .
Análises
20. A alegação de que foram auditados medicamentos fora da relação já foi contestada pela equipe de auditores do Denasus durante a auditoria. Naquela ocasião, os auditores esclareceram que, conforme consta no Anexo II do RA 16.089/Denasus, para fins de comprovação de aquisição, foram verificados exclusivamente os medicamentos informados ao auditado para fins de comprovação de aquisição (peça 18, p. 9) .
21. Quanto à informação de possuir em estoque saldo de medicamentos, o estabelecimento não comprovou a existência de tais medicamentos em seu estoque. De acordo com a Constatação 419470 do RA 16.089/Denasus (peça 18, p. 6) , a farmácia não comprovou a posição de estoque em 31/12/2012. Segundo os auditores do Denasus, o estabelecimento disponibilizou cópia do Registro de Inventário de 2012, gerado por sistema de informática próprio, no qual o montante (R$ 85.633,45) não correspondia ao total declarado junto à receita estadual (R$ 86.105,38) (peça 18, p. 6) .
22. De acordo com aqueles auditores, a requisição do Livro de Registro de Inventário, com posição em 31/12/2012, acompanhados das notas fiscais que sustentam a quantidade de estoque informada no mencionado livro, encontra-se amparada pelo artigo 11 do Decreto 1.651/1995, justamente para comprovar documentalmente se o estabelecimento auditado possuía ou não estoque inicial dos medicamentos auditados (peça 18, p. 7) .
23. O argumento de que medicamento diverso, mas com o mesmo princípio ativo, não causa prejuízo no tratamento clínico do paciente não tem pertinência com a irregularidade apontada. Na realidade, a farmácia não comprovou a aquisição do medicamento solicitado, nem de similar, com o mesmo princípio ativo.
24. Segundo os auditores do Denasus, a empresa não apresentou, em sua totalidade, as cópias das notas fiscais de aquisição dos medicamentos dispensados por meio do Programa Farmácia Popular (PFPB) no período de janeiro a dezembro de 2013, contrariando o disposto nos §§ 2º e 3º do art. 23, art. 39, e inciso I do art. 40 da Portaria-GM/MS 971/2012, vigente à época, no § 1º do art. 22 e no art. 39 da Portaria-GM/MS 111/2016, atualmente vigente. As notas fiscais apresentadas foram relacionadas no Anexo I (Notas Fiscais Apresentadas) e as que contêm os medicamentos, cujos códigos de barra/EAN foram solicitados, constam relacionadas no Anexo III do RA 16.089/Denasus (peça 18, p. 8-9) .
25. Segundo os auditores do Denasus, a farmácia também não apresentou, em sua totalidade, as cópias das notas fiscais de aquisição dos medicamentos dispensados no período de janeiro a dezembro de 2014 (peça 18, p. 10) .
26. De acordo com aqueles auditores, embora o estabelecimento tenha argumentado que foram auditados medicamentos fora da relação informada pela equipe de auditoria, consta no Anexo II do RA 16.089/Denasus que foram verificados, para fins de comprovação de aquisição, exclusivamente os medicamentos informados à auditada (peça 18, p. 10) .
27. Segundo os auditores do Denasus, a empresa também não apresentou, em sua totalidade, as cópias das notas fiscais de aquisição dos medicamentos dispensados por meio do PFPB no período de janeiro a julho de 2015 (peça 18, p. 11) . Da mesma forma, aqueles auditores informaram que, para fins de comprovação de aquisição, foram verificados exclusivamente os medicamentos informados à auditada (peça 18, p. 12) .
28. Não obstante a defesa ter juntado cópias de notas fiscais de compras de medicamentos (peças 37 a 41) , os valores das notas fiscais não apresentam relação direta com os valores dos medicamentos dispensados, de modo que as notas fiscais apresentadas não são suficientes para demonstrar a aquisição dos medicamentos dispensados. Além de a soma dos valores contidos nas notas fiscais serem inferiores ao valor daqueles medicamentos, a maior parte dos remédios descritos nas notas fiscais não dizem respeito ao PFPB.
29. Logo, as alegações de defesa que se referem à não comprovação, por meio de notas fiscais, da totalidade das aquisições de medicamentos dispensados por meio do PFPB, no período de janeiro/2013 a julho/2015, deve ser rejeitadas pelo TCU.
30. Destaque-se que a Farmácia Santo Antônio é o nome de fantasia da firma individual Maria Naclenia Lima Silva-ME (04.251.624/0001-32) , que tem natureza jurídica de empresário (individual) , cujo faturamento bruto anual deve ser de até R$ 360.000,00. Embora o faturamento da empresária não seja assunto de competência do TCU, mas da Receita Federal, é suspeito o fato de a microempresa ter faturado montante superior a R$ 1.128.000,00 no interregno de dois anos e meio, de janeiro/2013 a julho/2015, o que daria faturamento médio anual de R$ 451.200,00, somente com vendas relacionadas ao PFPB, sendo que as cópias das notas fiscais apresentadas pela defesa da empresária individual indicam também vendas de produtos fora do PFPB.
Conduta 2 - Constatação 419488. Registrar dispensação de medicamentos e correlatos a usuários em data posterior ao falecimento deles
31. Argumentações da defesa de Maria Naclenia Lima Silva em relação à conduta 2:
a) alega culpa de terceiros, excludente de responsabilidade, não obrigação de acesso ao sistema SISOBI e cerceamento de defesa no registro de dispensação de medicamentos em nome de pessoas falecidas (peça 37, p. 7) ;
b) que as Portarias que regulam o PFPB não estipulam a obrigatoriedade de nenhuma regulação para saber se a pessoa está viva ou não ao adquirir o medicamento ou correlatos através de terceiros (peça 37, p. 7) ;
c) que nos artigos da Portaria 971 resta claro que cupons fiscais ficam em nome dos beneficiários, devendo ser preenchido com dados de seus representantes legais somente se o beneficiário for menor de idade (peça 37, p. 9) ;
d) que o artigo 28 da Portaria 971 (vigente a época) dá algumas possibilidades em que o medicamento ou correlato pode ser adquirido por terceiros, apresentando apenas documento com foto e CPF do titular da receita médica (peça 37, p. 9) ;
e) que, inobstante o citado artigo, a empresa auditada solicitou a relação de pessoas tidas como falecidas, mas que não foi fornecida pelo núcleo de auditoria do Ministério da Saúde, que apenas mencionou que as mesmas são identificadas nos cupons constantes no anexo V do relatório de auditoria do Denasus; e que o mencionado estabelecimento não possui acesso ao SISOBI para verificar se os adquirentes estão vivos ou não. Conquanto, ao se analisar o referido anexo, a numeração de CPF não se encontra completa, o que impossibilita analisar a demanda (peça 37, p. 12) ;
f) que, em decisão à defesa apresentada, o núcleo de auditoria fundamentou alegando que não fora apresentado nenhum cupom com os dados dos falecidos, bem como se baseou no inciso II do artigo 28 da Portaria 971/2012 para afirmar que é obrigatório o terceiro apresentar seus documentos e assinar o cupom (peça 37, p. 13) ;
g) que a auditoria do Denasus entrou em contradição, pois informou que não foi apresentado nenhum cupom fiscal vinculado emitido em nome de pessoas falecidas que tenha sido dispensado em nome de terceiros e ao mesmo tempo atestou que a relação de cupons encontra- se no anexo V do relatório da auditoria (peça 37, p. 13) ;
h) que, como falar que não foram juntados os cupons se a própria auditoria apontou que os mesmos foram dispensados para pessoas falecidas; em conformidade com a citada Portaria 971/2012, a obrigação dos representantes legais era somente apresentar os documentos de representação ou vínculo e apresentar seus documentos pessoais, permanecendo no sistema o nome dos beneficiários (peça 37, p. 13-14) .
Análises
32. De fato, não constitui obrigação do estabelecimento farmacêutico verificar se o beneficiário é pessoa viva ou falecida. De acordo com o art. 28 da Portaria-GM/MS 971/2012, revogada pela Portaria-GM/MS 111/2016, era dispensada a obrigatoriedade da presença física do paciente, titular da prescrição, laudo ou atestado médico, em casos de incapacidade, nos termos dos art. 39 e 42 do Código Civil, ou de pessoas idosas, com idade igual ou superior a sessenta anos, mediante a apresentação de documentos do beneficiário e de seu representante legal, o qual se comprometia, juntamente com o estabelecimento, pela responsabilidade pela transação.
33. O § 3º desse art. 28 dispunha que as farmácias e drogarias deveriam providenciar duas cópias da documentação acima no ato da compra, arquivando-as uma em meio físico e outra em meio magnético e/ou arquivo digitalizado no próprio estabelecimento, e mantê-las por cinco anos para apresentação sempre que fosse solicitada. O § 5º dispunha que, no caso de não ser possível a guarda das cópias dos documentos de que trata o § 3º em meio magnético e/ou arquivo digitalizado no próprio estabelecimento, as farmácias e drogarias poderiam arquivá-las em meio físico na empresa que a ela presta serviços contábeis ou em outro estabelecimento de sua preferência.
34. No caso concreto, segundo os auditores do Denasus, o estabelecimento auditado não apresentou nenhum cupom fiscal/vinculado emitido em nome de pessoas falecidas que tenha sido dispensado por meio de terceiros, anexando a documentação exigida para esse tipo de venda (peça 18, p. 14) , sendo que a apresentação das cópias dos documentos era obrigação inafastável do estabelecimento farmacêutico.
35. De acordo com os auditores do Denasus, os cupons relacionados no Anexo V, que se encontram arquivados no estabelecimento auditado, ou que deveriam estar, possuem todos os dados dos possíveis usuários preenchidos pelo auditado, não procedendo a tese de que não dispunha de tais informações (peça 18, p. 14) .
36. A regra contida no art. 28 da revogada Portaria 971/2012 não obstava a venda de medicamentos para terceiros. Assim, era possível, embora irregular, a venda de medicamentos do programa para pessoas já falecidas, desde que por meio de representante legal, o qual, juntamente com a farmácia/drogaria, se comprometia pela responsabilidade da transação. Além disso, era obrigação do estabelecimento comercial manter cópias dos documentos e apresentá-las à fiscalização, sempre que solicitado. Como a farmácia auditada não apresentou as cópias solicitadas, quando era obrigada a tanto, as dispensações dos medicamentos em nome de pessoas falecidas são irregulares.
37. Logo, as alegações de ter havido culpa de terceiros, de excludente de sua responsabilidade e cerceamento de sua defesa no registro de dispensação de medicamentos em nome de pessoas falecidas não devem ser acolhidas pelo TCU.
Conduta 3 - Constatação 419491. Registrar dispensação de medicamento em nome de funcionário (s) e/ou responsável (eis) legal (ais) da empresa Maria Naclenia Lima Silva- ME (Farmácia Santo Antônio) , sem a devida comprovação legal
38. Argumentações da defesa de Maria Naclenia Lima Silva em relação à conduta 3:
a) cerceamento da defesa quanto ao registro de dispensação de medicamentos em nome de funcionários da empresa auditada (peça 37, p. 14) ;
b) que as portarias que regulam o PFPB não estipulam nenhuma proibição em medicamentos serem adquiridos por funcionários das farmácias populares (peça 37, p. 14) ;
c) que as alegações trazidas em sede de defesa foram acatadas parcialmente, reduzindo o débito de R$ 11.383,64 para R$ 543,88, e que pela redução drástica de valores se verifica que não há nenhuma irregularidade quanto ao tópico (peça 37, p. 15) ;
d) consta no relatório que fora acatado parcialmente as razões de defesa apresentadas, mas em nenhum momento a auditoria aponta quais as irregularidades persistentes (peça 37, p. 15) ;
e) ao se analisar o Anexo IV citado pela auditoria em sua conclusão, verifica-se também que este não apontou as irregularidades persistentes, como exemplo, falta de assinatura, sem receita etc. (peça 37, p. 16) .
Análises
39. O RA 16.089/Denasus não diz que há vedação na compra de medicamentos do PFPB por funcionários das farmácias ou de drogarias participantes do PFPB, mas irregularidade pela não comprovação da regularidade dessas dispensações (peça 18, p. 15) .
40. De acordo com os auditores do Denasus, a auditada anexou cupons fiscais/vinculados referentes às dispensações efetuadas em nome de cinco funcionários do estabelecimento auditado, dos sete que foram relacionados no Anexo IV do RA 16.089/Denasus. E também enviou declarações com firma reconhecida referente a quatro funcionários, com declaração que utilizaram medicamentos para hipertensão, diabetes e dislipidemia. Ao se analisar os cupons fiscais/vinculados e as respectivas prescrições médicas, foram constatadas irregularidades em parte dessas dispensações, sendo excluídas as dispensações consideradas conformes, acatando parcialmente a justificativa apresentada (peça 18, p. 15) .
41. Segundo aqueles auditores, as cópias dos cupons fiscais e vinculados emitidos em nome dos funcionários, juntamente com as respectivas cópias das prescrições médicas, cópia dos instrumentos de procuração, se fosse o caso, assim como cópias frente e verso dos Registros Geral de Identidade (RG) e Cadastro de Pessoa Física (CPF) , destinavam-se a verificar a regularidade das dispensações, conforme preconizado nos arts. 21, 22 e 23 da Portaria-GM/MS 971/2012, vigente à época, e arts. 20 e 21 da Portaria-GM/MS 111/2016, atualmente em vigor (peça 18, p. 15) .
42. Segundo apontado no RA 16.089/Denasus, as dispensações não conformes atingiram o valor de R$ 543,88, conforme apontado no Anexo IV do RA (peça 8, p. 15-31) . A última página do Anexo IV apresenta o código associado a cada irregularidades (peça 8, p. 31) . Contudo, as irregularidades contidas no Anexo IV estão classificadas como 400 e 500, ou seja, 'Funcionários no período' e 'Funcionários no período com outros EANs' (EAN é abreviatura de European Article Number; equivale ao código de barras) , respectivamente. Logo, as irregularidades apontadas não dizem respeito a descumprimento dos artigos 21, 22 e 23 da Portaria-GM/MS 971/2012.
43. Consequentemente, a defesa de Maria Naclenia tem certa razão ao argumentar que os auditores do Denasus não apontaram as irregularidades persistentes no fornecimento de medicamentos do PFPB a seus empregados. Logo, as alegações de defesa apresentadas quanto à dispensação de medicamentos em nome de funcionários do estabelecimento podem ser acolhidas pelo TCU.
Conduta 4 - Constatação 419492. Apresentar cupons vinculados como comprovante da dispensação de medicamentos e correlatos no âmbito do PFPB para os quais os usuários não reconheceram como próprias as assinaturas neles constantes
44. Argumentações da defesa de Maria Naclenia Lima Silva em relação à conduta 4:
a) dos 24 entrevistados, apenas onze não reconheceram as assinaturas apostas, um confirmou que usa medicação e dois confirmam suas assinaturas em parte das aquisições. Todavia, a equipe de auditoria não fez constar em seu relatório final se os onze que não reconheceram as assinaturas não se encontram nas exceções previstas nos artigos 20 e 28 da Portaria 971/2012 (peça 37, p. 16) ;
b) que para não ter seu direito de defesa cerceado, solicitara a relação dos nomes entrevistados pela equipe de auditoria, a qual foi negada, tendo a equipe de auditoria apenas mencionado que os dados constam do anexo VI do RA 16.069/Denasus (peça 37, p. 16) ;
c) os dados cruciais para busca de documentos para comprovar a não existência de irregularidade, tais como, CPF, nome e as entrevistas realizadas não foram concedidos. A constatação apontada pelo Denasus encontra-se prejudicada, pois a empresa auditada ficou sem acesso aos dados acima delineados, ficando impossível buscar documentos para comprovar que os mesmos foram adquiridos regularmente (peça 37, p. 16) .
Análises
45. De acordo com os auditores do Denasus, as dispensações indevidas apontadas na Constatação 419492 encontram-se em desacordo com o artigo 40 da Portaria-GM/MS 971/2012, vigente a época (peça 18, p. 17) .
46. Segundo aqueles auditores, diferentemente do alegado pela defesa da farmácia, o Anexo VI do relatório preliminar contêm a relação de todos os cupons não reconhecidos pelos entrevistados, permitindo à auditada localizar os documentos referentes a estas dispensações. Em complemento, nestes cupons, cujo estabelecimento detém a posse, constam inclusive os dados dos entrevistados, preenchido pelo próprio auditado quando da emissão do cupom fiscal/vinculado (peça 18, p. 17) .
47. No anexo VI (peça 9, p. 1-67) não constam dados como CPF e nome das pessoas entrevistadas. Constam dados para localizar os beneficiários, como número do cupom fiscal e as datas e horários das vendas, que são dados guardados pelo estabelecimento, mas esses dados não são suficientes para localizar os beneficiários, haja vista que os cupons vinculados objeto de apuração não estão individualizados.
48. O descumprimento da regra contida no art. 40 da Portaria-GM/MS 971/2012 pode acarretar o descredenciamento do estabelecimento, a teor do art. 42 da mesma portaria. No entanto, a farmácia deve exercer o direito ao contraditório e à ampla defesa, no caso em questão, com acesso às entrevistas realizadas pelos auditores dos Denasus, fato que não ocorreu.
49. Embora a constatação verificada pelo Denasus seja bastante grave, haja vista que, de 24 pessoas entrevistadas, onze declararam não reconhecer suas assinaturas das dispensações, a falta de acesso da farmácia às entrevistas obsta que se declare essas dispensações irregulares. Assim, não resta outro caminho que seja acolher as alegações de defesa quanto ao uso indevido de CPFs em vendas de medicamentos do PFPB.
Conduta 5 - Constatação 419494. Apresentar prescrições em que os profissionais médicos não reconheceram as assinaturas constantes nos documentos
50. Argumentações da defesa de Maria Naclenia Lima Silva em relação à conduta 5:
a) que os médicos entrevistados afirmaram que não possuem controle de seus receituários, alguns informaram que o carimbo fica com acesso a todos, outros informaram que deixavam receituários sem datas e sem preenchimento, apenas com assinatura (peça 37, p. 17) ;
b) com as transcrições das entrevistas, ficou mais claro a ausência de responsabilidade da farmácia em referência aos receituários médicos pois, como atestado e como se percebe pelos depoimentos, é prática rotineira os médicos deixarem receituários apenas assinados, bem como deixarem seus carimbos com membros da equipe médica para preenchimento (peça 37, p. 19) ;
c) que o estabelecimento auditado não poderá ser responsabilizado por tal prática, bem como não tem obrigação de confirmar a veracidade das receitas para somente depois dispensar a medicação (peça 37, p. 19) ;
d) que dos quatro médicos entrevistados, apenas um relatou que não conhecia as receitas realizadas em seu nome, ou seja, não há nenhuma irregularidade quanto ao procedimento de recebimento dos receituários, devendo tal irregularidade apontada pela equipe de auditoria ser afastada (peça 37, p. 19) .
Análises
51. De acordo com os auditores do Denasus, profissionais médicos entrevistados não reconheceram prescrições emitidas em seus nomes e arquivadas no estabelecimento auditado. A equipe de auditoria realizou entrevista com quatro médicos constantes como prescritores de medicamentos dispensados pelo estabelecimento auditado, sendo que dois não reconheceram como suas as prescrições apresentadas, incluindo receitas efetuadas em nome de pessoas falecidas (peça 18, p. 18) :
CRM/CE 15509: foram apresentadas sete receitas médicas ao profissional em questão, contendo seus dados como prescritor, mas nenhuma delas fora reconhecida pelo profissional. As sete receitas apresentadas referem-se a pessoas já falecidas quando da data de emissão das receitas. As prescrições foram redigidas em receituários do município de Acarape/CE, sendo que o mesmo não tem/leve vinculo regular com o município (...) ; (Grifado) 
CRM/CE 4856: foram apresentadas onze prescrições, sendo que oito não foram reconhecidas. Dessas não reconhecidas, quatro se referem a um mesmo usuário, já falecido quando da data de sua emissão. As prescrições foram redigidas em formulários com a identificação do Hospital e Maternidade Paulo Sarasate, situado em Redenção/CE, local onde o profissional foi entrevistado. De acordo com o profissional, o carimbo constante nas prescrições apresentadas fica disponível na recepção do hospital já mencionado. O número do seu CRM aparece como o mais utilizado nas dispensações efetuadas no estabelecimento auditado (...) ; (Grifado) 
CRM/CE 12024: foram apresentadas cinco prescrições, sendo todas reconhecidas pelo profissional. Sobre a diferença de grafia, o médico informou que partes das receitas possuem a caligrafia de outros profissionais da saúde que trabalham com o mesmo, e informou que usualmente não coloca a data da prescrição no local padronizado. As prescrições apresentadas e reconhecidas pelo entrevistado são todas de usuários que já se encontravam falecidos quando da data de sua emissão (...) ; (Grifado) 
CRM/CE 5952: foram apresentadas sete prescrições, sendo que o profissional não reconheceu a grafia, mas acredita que pode ser de uma enfermeira que trabalhava com o mesmo, mas reconheceu seu carimbo e assinatura. Relatou que, às vezes, durante férias ou outros afastamentos, deixava receitas assinadas para que as enfermeiras e demais profissionais dessem continuidade às prescrições. As prescrições apresentadas eram todas para usuários que já se encontravam falecidos quando da data de emissão. Esse CRM foi o segundo mais utilizado nas dispensações efetuadas no estabelecimento auditado. (Grifado) 
52. Segundo aqueles auditores, outras receitas, de médicos distintos dos elencados anteriormente, apresentavam algumas inconsistências como emitidas após a data do óbito de pacientes, com caligrafias/medicamentos/quantidades idênticas para usuários distintos e mesmo espaçamento entre as linhas/palavras, mas não foi possível entrevistar estes profissionais, visto que os mesmos não possuíam vínculo com o município-sede da farmácia auditada ou com outra cidade da região (peça 19, p. 18-19) .
53. Conforme relatado no RA 16.089/Denasus, as dispensações referentes às receitas médicas mencionadas estão relacionadas no Anexo VI, sendo que as ocorrências estão em desacordo com o previsto no inciso III do art. 20, art. 21, incisos I e II do art. 23 e art. 40 da Portaria-GM/MS 971/2012, vigente à época. A irregularidade apresentada, no montante de R$ 1.113,61 acarretaria proposição de devolução de R$ 34,20 ao FNS, uma vez que essa diferença de valor já fora contemplada em outras constatações (peça 19, p. 19) .
54. Embora o prejuízo apontado pelos auditores do Denasus seja de baixa expressão, as irregularidades apontadas são muito graves, pois envolvem falsidade ideológica, seja na prescrição de receitas por pessoas que não os próprios titulares dos CRM, sejam na emissão de receita para pessoas já falecidas, ou em ambos os casos. Qualquer que seja, é caso de polícia.
55. Por outro lado, o estabelecimento auditado não tem mesmo obrigação de verificar a idoneidade da receita apresentada, seja ela assinada pelo próprio detentor do CRM ou por pessoa diversa. Contudo, não pode dispensar produtos para pessoas já falecidas, haja vista que, em princípio, exige-se a presença física do detentor da receita médica no estabelecimento. Na impossibilidade de comparecimento do dono da receita, exige-se cópia dos documentos deste e também do seu representante, que se responsabiliza, juntamente com o estabelecimento, pela transação.
56. Assim, tendo em vista o descumprimento das disposições contidas no inciso III do art. 20, art. 21, incisos I e II do art. 23 e art. 40 da Portaria-GM/MS 971/2012, as alegações de defesa quanto às prescrições em que os médicos não reconheceram suas assinaturas nas receitas médicas não devem ser acolhidas.
Conduta 6 - Constatação 419495. Deixar de apresentar 279 cupons vinculados e suas respectivas receitas médicas, referentes aos exercícios de 2013 a 2015
57. Argumentações da defesa de Maria Naclenia Lima Silva em relação à conduta 6:
a) que fora requerido cópia integral do processo que tramitou no Denasus, porém até o momento não fora disponibilizado pelo vertente órgão (peça 37, p. 19) ;
b) que apresentará os mesmos em evento futuro (peça 37, p. 19) .
Análises
58. De acordo com os auditores do Denasus, houve falta de apresentação de cupons vinculados solicitados, e de suas respectivas receitas médicas, referentes aos exercícios de 2013 e 2015. De 508 cupons vinculados selecionados pela equipe de auditoria, juntamente com suas respectivas receitas, verificou-se que a farmácia deixou de apresentar 279 cupons, conforme discriminado no Anexo VI (código 600-Não apresentação de cupom vinculado e receita) , contrariando o artigo 39 da Portaria-GM/MS 971/2012, vigente a época, e o artigo 36 da Portaria-GM/MS 111/2016, atualmente vigente (peça 18, p. 21) .
59. Segundo aqueles auditores, após a farmácia apresentar parte dos cupons faltantes, verificou-se que alguns apresentavam irregularidades, conforme relacionado no Anexo VI do RA 16.089/Denasus, de modo que coube à equipe acatar parcialmente a justificativa apresentada. Considerando o acatamento parcial, a proposta de devolução ficou alterada para R$ 823,04.
60. Os elementos contidos indicam a falta de apresentação de cupons vinculados, com suas respectivas receitas, por parte da farmácia auditada. Embora as alegações de defesa apresentadas em relação a essa irregularidade se apresentem dúbias, o momento processual para justificar a não apresentação dos cupons vinculados seria nesta ocasião, e não em momento futuro. Sendo assim, essas alegações de defesa não podem ser acolhidas pelo TCU.
Conduta 7 - Constatação 419497. Incorrer nas seguintes irregularidades nas receitas e cupons vinculados apresentados: CRM no cupom diferente do CRM da receita; cupom vinculado com mais de uma assinatura; cupom contendo impressão digital, desacompanhado do documento de identidade; receita sem data, com data de validade vencida, sem assinatura do médico, sem o CRM do médico, sem nome do médico, não pertencente ao usuário, rasurada (data, nome do usuário) , cópia ilegível (não permite a identificação das informações) , com CRM do médico ilegível e/ou carimbo rasurado, com data de emissão posterior a data da venda; medicamento contido no cupom divergente da receita; medicamento com quantidade rasurada e quantidade superior a prescrita
61. Argumentações da defesa de Maria Naclenia Lima Silva em relação à conduta 7:
a) que, neste tópico, a equipe de auditoria do Denasus encontrou irregularidade no montante de R$ 773,19, valor este irrisório para o volume discutido neste processo (peça 37, p. 20) ;
b) que se está diante de erros formais e materiais, sem má-fé por parte dos defendentes (peça 37, p. 20) ;
c) que se deverá levar em conta a realidade de cada localidade, como a falta de médicos, a estrutura precária e a necessidade da dispensação da medicação, onde muitas vezes é a única forma da população ter acesso à medicação que necessita (peça 37, p. 20) ;
d) que não acatando o receituário, o paciente sofreria descontinuidade em seu tratamento, podendo sua doença agravar-se e aumentar os custos do SUS, com internamentos que poderiam ser evitados ou até mesmo com medicações mais caras (peça 37, p. 20) .
Análises
62. De acordo com os auditores do Denasus, nas receitas e cupons vinculados apresentados pela entidade auditada ocorreram as seguintes irregularidades: CRM no cupom diferente do CRM da receita, cupom vinculado com mais de uma assinatura, cupom contendo impressão digital desacompanhado do documento de identidade, receita sem data, com data de validade vencida, sem assinatura do médico, sem o número do CRM do médico, sem nome do médico, não pertencente ao usuário, rasurada (data, nome do usuário) , cópia ilegível (que não permite a identificação das informações) , com número do CRM ilegível e/ou carimbo rasurado, com data de emissão posterior à data da venda, medicamento contido no cupom divergente da receita, medicamento com quantidade rasurada e quantidade superior a prescrita, conforme discriminadas no Anexo VI, em desacordo com os artigos 23, 39 e 40 da Portaria-GM/MS 971/2012, vigente à época (peça 18, p. 23) .
63. É de notar que as irregularidades acima descritas, contidas nas receitas e nos cupons vinculados, nada tem a ver com a realidade local, qualquer que seja ela. Também não são meros erros de forma ou de conteúdo irrelevantes, passíveis de remissão, desprovidos de má-fé. Pelo contrário, alguns contêm verdadeiros indícios de fraude contra o PFPB.
64. Embora algumas das irregularidades acima possam ter sido cometidas no âmbito da própria farmácia, como número do CRM diferente na receita e no cupom vinculado, hipótese em que ela mesma deu causa à irregularidade, jamais a farmácia poderia aceitar receitas rasuradas.
65. Ao contrário do que alega a defesa da farmácia, o acolhimento de receituário irregular, rasurado, emitido e assinado por não-médico, pode vir a agravar a doença do paciente ou até mesmo provocar efeitos colaterais adversos, haja vista os danos que a administração de remédios errados pode provocar. Na realidade, o colhimento de receitas irregulares favorece apenas à farmácia vendedora dos medicamentos, que garante seu faturamento, em detrimento da qualidade da saúde da população que pode estar sendo prejudicada com o consumo de remédios errados.
66. Logo, as alegações de defesa quanto às irregularidades contidos em cupons vinculados e em suas respectivas receitas devem ser rejeitadas pelo TCU.
Outras Alegações de defesa
67. Amparando-se em julgado do Superior Tribunal de Justiça (STJ) , a defesa de Maria Naclenia acrescentou argumentos para contestar que não houve ato de improbidade administrativa, ato doloso e dano ao erário (peça 18, p, 21-38) .
Análises
68. A competência e a jurisdição do TCU estão reguladas nos arts. 1º e 5º da Lei 8.443/1992. No caso concreto, a empresária individual Maria Naclenia se jurisdiciona ao Tribunal por força dos incisos II, VI e VII do art. 5º da mencionada lei:
'II - aqueles que derem causa a perda, extravio ou outra irregularidade de que resulte dano ao Erário;
 (...) 
VI - todos aqueles que lhe devam prestar contas ou cujos atos estejam sujeitos à sua fiscalização por expressa disposição de Lei;
VII - os responsáveis pela aplicação de quaisquer recursos repassados pela União, mediante convênio, acordo, ajuste ou outros instrumentos congêneres, a Estado, ao Distrito Federal ou a Município;'
69. Por outro lado, a Lei 8.443/1992 não trata de atos de improbidade administrativa, que é tratada na Lei 8.429/1992 e visa, precipuamente, tratar de sanções aplicáveis aos agentes públicos nos casos de enriquecimento ilícito no exercício de mandato, cargo, emprego ou função na administração pública direta, indireta ou fundacional.
70. No caso concreto deste processo, aplica-se as disposições da Lei 8.443/1992 e não da Lei 8.429/1992. Sendo assim, os argumentos apresentados pela defesa de Maria Naclenia não devem ser acolhidos.
Alegações de Defesa Complementares
71. Em alegações de defesa complementares, protocoladas no TCU em 8/4/2019, a defesa de Maria Naclenia Lima Silva apresentou os seguintes argumentos:
a) somente com a cópia do processo que foi disponibilizado após o encerramento do feito no âmbito do Denasus os interessados verificaram os nomes das pessoas indicadas nos tópicos constantes do relatório de auditoria (peça 48, p. 1) ;
b) conseguiram identificar o estoque no final do ano de 2012 que passou para o ano de 2013 e que não fora levado em consideração na análise do Denasus (peça 48, p. 1) ;
c) ao verificar os nomes indicados pelo Denasus, os interessados conseguiram localizar os mesmos e certificar o que havia ocorrido; conforme as pessoas, muitos atestaram que ficaram com medo da auditoria e alegaram desconhecer a aquisição de medicamento na farmácia; outros alegaram a mesma coisa, mas se dispuseram a conceder declaração atestando que adquiriram a medicação, conforme anexos (peça 48, p.2) ;
d) com as declarações, verificou-se, cada vez mais, a culpa exclusiva de terceiros, eximindo a responsabilidade dos interessados em responder por atos que não dependiam dos responsáveis (peça 48, p.2) ;
e) junta neste momento, de forma a complementar, os documentos apresentados com a defesa, declarações com firmas reconhecidas e DVD com cópia integral do processo que tramitou no Denasus (peça 48, p.2) ; e,
f) por fim, ratifica a defesa em todos os seus termos (peça 48, p.2) .
Análises
72. Embora a defesa de Maria Naclenia Lima Silva tenha argumentado que conseguiu identificar o estoque ao final de 2012, não apresentou provas concretas da existência daquele estoque. Além disso, não apresentou provas da aquisição de medicamentos dispensados nos exercícios de 2014 e 2015. Logo, as alegações de defesa complementares não modificam o entendimento pela falta de comprovação da aquisição dos medicamentos dispensados pelo PFPB, durante o intervalo de janeiro/2013 a julho/2015.
73. Por outro lado, a apresentação de declarações de usuários do PFPB, com firmas reconhecidas em cartório, diz respeito à irregularidade contida na conduta 4, já analisada anteriormente e cujas alegações de defesa puderam ser acolhidas. Sendo assim, restam prejudicadas, nesse ponto.
74. Por fim, revela-se desprovida de fundamento a alegação de culpa exclusiva de terceiros na dispensação de medicamentos do PFPB. Afinal, não são terceiras pessoas que devem identificar os usuários ou seus representantes legais, extrair cópias dos documentos pessoais apresentados e manter a guardas das cópias extraídas pelo prazo mínimo de cinco anos, conforme o regramento do PFPB.
75. Aliás, observar e cumprir fielmente as normas do referido programa de dispensação de medicamentos seria a demonstração que a empresária, e sua farmácia, agiram de boa-fé. Como não cumpriram as regras pertinentes ao Programa, não há como o Tribunal reconhecer a boa-fé na conduta da empresária.
Responsabilização da Pessoa Física dos Empresários Individuais
76. Nos casos de farmácias e drogarias estabelecidas sob a natureza jurídica de empresário individual, a pessoa física (empresário) responde por todos os atos, fatos, direitos e obrigações decorrentes da atividade empresarial desempenhada, inclusive com seu patrimônio pessoal. Nesse caso, não há personalidade jurídica de direito privado. Os empresários individuais se equiparam a pessoa jurídica apenas para fins fiscais, nos termos do art. 2º do Decreto-Lei 1.706, de 23/10/1979.
77. Nesses casos, não há que se falar da aplicação da Súmula-TCU 286, tampouco da desconsideração da personalidade jurídica, pois está claro que não há pessoa jurídica nessa relação, bastando então constar da relação de responsáveis dos autos a pessoa física do empresário individual.
78. Nesse sentido já se manifestou esta Corte de Contas, no Acórdão 2737/2013-TCU-Plenário, da relatoria do Min. Augusto Sherman Cavalcanti:
'14. Como consta da manifestação do Secretário da Serur, o empresário é pessoa física, titular da empresa, e, no caso de empresário individual não há personalidade jurídica diversa, "logo, não há que se falar em pessoa jurídica, mas, apenas, em pessoa física."
15. Nesse sentido, conforme consignado nos Acórdão 1563/2012-TCU-Plenário, 1870/2010-Primeira Câmara e 615/2008-Segunda Câmara, a empresa individual não tem personalidade diversa e separada do titular, constituindo uma única pessoa e um único patrimônio.'
79. Assim, deve ser excluída da presente relação processual a sua firma registrada na Receita Federal do Brasil sob o CNPJ 04.251.624/0001-32, por não ser uma pessoa jurídica.
Verificação do Prazo de Prescrição da Pretensão Punitiva
80. Observa-se não ter ocorrido a prescrição da pretensão punitiva por parte do TCU que, nos termos do entendimento firmado no Acórdão 1441/2016-TCU-Plenário (Rel. Ministro Benjamin Zymler) , subordina-se ao prazo geral de prescrição indicado no art. 205 do Código Civil, qual seja, dez anos contados a partir da data de ocorrência da irregularidade sancionada, nos termos do art. 189 do Código Civil. As irregularidades discutidas nesta TCE ocorreram nos exercícios de 2013 a 2015, portanto há menos de 10 anos, bem como houve a interrupção do prazo prescricional em função do ato que determinou a citação da responsável, caracterizado pelo pronunciamento da unidade à peça 30, não havendo, assim, óbice à aplicação da penalidade de multa prevista no art. 57 da Lei 8.443/1992.
INFORMAÇÕES ADICIONAIS
81. Não houve o transcurso de mais de dez anos desde o fato gerador sem que tivesse havido a notificação da responsável pela autoridade administrativa federal competente (art. 6º, inciso II, c/c art. 19 da IN-TCU 71/2012, modificada pela IN-TCU 76/2016) , uma vez que os medicamentos foram dispensados entre 2013 e 2015 e a responsável foi notificada sobre as irregularidades pela autoridade administrativa competente em 23/6/2017, por intermédio dos Ofícios Sistema FNS/SE/MS 6652 e 6653, os quais retificam ofícios anteriores e comunicam o encaminhamento da TCE ao TCU (peça 21, p. 6) .
82. O valor atualizado do débito apurado (sem juros) , em 1/1/2017, era superior a R$ 100.000,00, na forma estabelecida nos arts. 6º, inciso I, e 19 da IN-TCU 71/2012, modificada pela IN-TCU 76/2016. Não foi encontrado débito imputável à responsável em outros processos em tramitação no Tribunal, para fins de consolidação.
CONCLUSÃO
83. Maria Naclenia Lima Silva participava do PFPB sem cumprir todas as regras contidas na Portaria-MS/SE 971/2012, que disciplinava o programa, à época.
84. Além de o não cumprimento das regras da Portaria-MS/SE 971/2012, a referida senhora não logrou comprovar a aquisição de todos os medicamentos dispensados à conta do programa durante o intervalo de janeiro/2013 a julho/2015.
85. Exceto quanto às Constatação 419491 e 419492, as alegações de defesa apresentadas pela responsável devem ser rejeitadas pelo Tribunal.
86. Os demais argumentos de defesa tampouco lograram afastar o débito imputado à responsável. Ademais, inexistem nos autos elementos que demonstrem sua boa-fé ou a ocorrência de outros excludentes de culpabilidade. Desse modo, suas contas devem, desde logo, ser julgadas irregulares, nos termos do art. 202, § 6º, do Regimento Interno/TCU, procedendo-se à sua condenação em débito e à aplicação da multa prevista no art. 57 da Lei 8.443/1992
PROPOSTA DE ENCAMINHAMENTO
87. Diante do exposto, submeto os autos à consideração, propondo ao Tribunal:
a) excluir da relação processual a firma individual Maria Naclenia Lima Silva-ME (04.251.624/0001-32) ;
b) acolher as alegações de defesa de Maria Naclenia Lima Silva (XXX.553.083-XX) referentes às constatações Constatação 419491 e 419492 do Relatório da Auditoria 16.089/Denasus:
c) rejeitar as demais alegações de defesa de Maria Naclenia Lima Silva (XXX.553.083-XX) :
d) julgar irregulares, nos termos dos arts. 1º, inciso I, 16, inciso III, alíneas 'b' e 'c', § 2º, da Lei 8.443/92, c/c os arts. 19 e 23, inciso III, da mesma Lei, e com arts. 1º, inciso I, 209, inciso III, 210 e 214, inciso III, do Regimento Interno/TCU, as contas de Maria Naclenia Lima Silva (XXX.553.083-XX) , titular da empresa individual Maria Naclenia Lima Silva-ME (04.251.624/0001-32) , condenando-a ao pagamento das importâncias a seguir especificadas, atualizadas monetariamente e acrescidas dos juros de mora, calculadas a partir das datas discriminadas até a data do efetiva quitação do débito, fixando-lhe o prazo de quinze dias, para que comprove, perante o Tribunal, o recolhimento das referidas quantias aos cofres do Fundo Nacional de Saúde, nos termos do art. 23, inciso III, alínea 'a', da citada lei;
	Valor Original (R$) 
	Data da Ocorrência

	07/03/2013
	21,40

	13/03/2013
	19,50

	13/03/2013
	28,50

	13/03/2013
	11.513,58

	15/03/2013
	3.982,58

	19/04/2013
	44,33

	19/04/2013
	10.595,41

	29/04/2013
	3.132,81

	31/05/2013
	10,22

	31/05/2013
	43,09

	31/05/2013
	44,00

	31/05/2013
	6.105,21

	31/05/2013
	12.865,60

	04/06/2013
	15,56

	04/06/2013
	22,73

	04/06/2013
	11.181,40

	05/06/2013
	13,76

	05/06/2013
	4.763,15

	28/06/2013
	2,40

	28/06/2013
	15,85

	28/06/2013
	53,46

	28/06/2013
	60,19

	28/06/2013
	6.136,50

	28/06/2013
	15.418,58

	31/07/2013
	7,17

	31/07/2013
	40,77

	31/07/2013
	8.259,57

	31/07/2013
	18.798,80

	02/09/2013
	21,57

	02/09/2013
	6.949,80

	02/09/2013
	17.345,24

	01/10/2013
	9.812,28

	02/10/2013
	7,17

	02/10/2013
	7,17

	02/10/2013
	18.231,90

	12/11/2013
	7,17

	12/11/2013
	11.067,47

	12/11/2013
	15.840,46

	14/11/2013
	7,17

	06/12/2013
	69,83

	06/12/2013
	10.148,05

	06/12/2013
	11.000,91

	30/12/2013
	7,17

	30/12/2013
	7,17

	30/12/2013
	10.654,67

	30/12/2013
	16.010,76

	07/02/2014
	22,73

	07/02/2014
	10.210,86

	07/02/2014
	15.031,24

	09/02/2014
	36.926,80

	10/02/2014
	31.660,76

	31/03/2014
	7,17

	31/03/2014
	11.413,71

	31/03/2014
	16.605,66

	02/04/2014
	24.284,60

	02/04/2014
	33.895,13

	09/04/2014
	6.949,80

	16/04/2014
	32,66

	16/04/2014
	6.825,30

	13/05/2014
	15.209,37

	30/05/2014
	52,69

	30/05/2014
	16.990,80

	02/06/2014
	52,69

	02/06/2014
	57,49

	02/06/2014
	18.121,23

	06/06/2014
	14.576,54

	04/07/2014
	38,29

	04/07/2014
	106,20

	04/07/2014
	18.076,26

	04/07/2014
	23.157,93

	31/07/2014
	14,40

	31/07/2014
	21,57

	31/07/2014
	53,10

	31/07/2014
	22.101,18

	01/08/2014
	14.839,56

	09/09/2014
	19,20

	09/09/2014
	82,65

	09/09/2014
	106,20

	09/09/2014
	18.378,19

	09/09/2014
	26.218,48

	02/10/2014
	33,60

	02/10/2014
	52,80

	02/10/2014
	70,65

	02/10/2014
	23.189,52

	03/10/2014
	52,63

	03/10/2014
	136,84

	03/10/2014
	17.432,37

	03/11/2014
	39,32

	03/11/2014
	88,72

	03/11/2014
	151,01

	03/11/2014
	27.669,63

	03/11/2014
	33.913,88

	28/11/2014
	17,28

	28/11/2014
	25,56

	28/11/2014
	37,13

	28/11/2014
	61,02

	28/11/2014
	140,53

	28/11/2014
	195,44

	28/11/2014
	28.521,83

	28/11/2014
	33.575,87

	14/01/2015
	87,22

	14/01/2015
	178,16

	14/01/2015
	27.773,85

	14/01/2015
	34.173,37

	09/02/2015
	210,07

	10/02/2015
	17,28

	10/02/2015
	25,56

	03/03/2015
	185,17

	03/03/2015
	31.083,30

	03/03/2015
	34.965,83

	02/04/2015
	41,28

	02/04/2015
	118,71

	05/05/2015
	13,76

	05/05/2015
	13,76

	05/05/2015
	27,52

	05/05/2015
	36,77

	05/05/2015
	123,79

	05/05/2015
	159,97

	05/05/2015
	23.602,59

	05/05/2015
	29.037,90

	12/06/2015
	26,60

	12/06/2015
	27,52

	12/06/2015
	34,20

	12/06/2015
	121,95

	12/06/2015
	22.533,39

	12/06/2015
	31.099,60

	07/07/2015
	13,76

	07/07/2015
	22,37

	07/07/2015
	27,52

	07/07/2015
	36,75

	07/07/2015
	163,35

	07/07/2015
	26.569,62

	07/07/2015
	36.032,70

	05/08/2015
	13,76

	05/08/2015
	15,34

	05/08/2015
	27,52

	05/08/2015
	52,80

	05/08/2015
	72,78

	05/08/2015
	191,75

	05/08/2015
	14.594,58

	05/08/2015
	22.025,80

	31/08/2015
	801,90

	31/08/2015
	2.954,50

e) aplicar a Maria Naclenia Lima Silva (XXX.553.083-XX) , titular da empresa individual Maria Naclenia Lima Silva-ME (04.251.624/0001-32) , a multa prevista no art. 57 da Lei 8.443/1992 c/c o art. 267 do Regimento Interno, com a fixação do prazo de quinze dias, a contar da notificação, para comprovar, perante o Tribunal (art. 214, inciso III, alínea 'a', do Regimento Interno) , o recolhimento da dívida aos cofres do Tesouro Nacional, atualizada monetariamente desde a data do acórdão até a do efetivo recolhimento, se for paga após o vencimento, na forma da legislação em vigor;
d) autorizar, desde logo, a cobrança judicial das dívidas, caso não atendidas as notificações, na forma do disposto no art. 28, inciso II, da Lei 8.443/92;
e) autorizar também, desde logo, se requerido, com fundamento no art. 28, inciso I, da Lei 8.443/1992, c/c o art. 217, §§ 1º e 2º, do Regimento Interno/TCU, o parcelamento das dívidas em até 36 parcelas, incidindo sobre cada parcela, corrigida monetariamente, os correspondentes acréscimos legais fixando- lhe o prazo de quinze dias, a contar do recebimento da notificação, para comprovar perante o Tribunal o recolhimento da primeira parcela, e de trinta dias, a contar da parcela anterior, para comprovar os recolhimentos das demais parcelas, devendo incidir sobre cada valor mensal, atualizado monetariamente, os juros de mora devidos, no caso do débito, na forma prevista na legislação em vigor, alertando os responsáveis de que a falta de comprovação do recolhimento de qualquer parcela importará o vencimento antecipado do saldo devedor, nos termos do § 2º do art. 217 do Regimento Interno deste Tribunal;
f) encaminhar cópia da deliberação ao Procurador-Chefe da Procuradoria da República no Ceará, nos termos do § 3º do art. 16 da Lei 8.443/1992 c/c o § 7º do art. 209 do Regimento Interno do TCU, para adoção das medidas cabíveis; e comunicar-lhe que o relatório e o voto que a fundamentarem podem ser acessados por meio do endereço eletrônico www.tcu.gov.br/acordaos e que, caso haja interesse, o Tribunal pode enviar-lhe cópia desses documentos sem qualquer custo."
2.	O Ministério Público junto ao TCU, em sua oitiva regimental, manifestou-se parcialmente de acordo com a proposta formulada pela unidade instrutora e propôs ajustes, na forma do parecer que transcrevo (peça 52) :
"Trata-se de tomada de contas especial (TCE) instaurada pelo Fundo Nacional de Saúde (FNS) em desfavor da empresa Maria Naclenia Lima Silva-ME, sob nome fantasia Farmácia Santo Antônio, na gestão da responsável Maria Naclenia Lima Silva, em razão de irregularidades na administração de recursos no âmbito do Programa Farmácia Popular do Brasil (PFPB) , nos exercícios de 2013 a 2015, custeadas com recursos do Sistema Único de Saúde (SUS) , no município de Acarape, Ceará. 
O Programa Farmácia Popular do Brasil foi criado com o objetivo de oferecer à população mais uma alternativa de acesso aos medicamentos considerados essenciais. O referido programa consiste na celebração de convênios com farmácia e drogarias da rede privada, e tem como missão a disponibilização de forma gratuita de medicamentos para o tratamento de hipertensão, diabetes e asma, bem como disponibilizar outros medicamentos e itens de saúde, como fraldas geriátricas, com descontos de até 90%.
No âmbito desse Tribunal, promoveu-se a citação da Senhora Maria Naclenia Lima Silva na função de titular da firma individual Maria Naclenia Lima Silva-ME, diante da irregularidade 'não comprovação da boa e regular aplicação dos recursos federais repassados por meio do Programa Farmácia Popular do Brasil (PFPB) durante os exercícios de 2012 a 2015, uma vez que a gestora deixou de apresentar documentos aptos a sanear as irregularidades consubstanciadas no Relatório de Auditoria 16089, de 3/6/2016, do Departamento Nacional de Auditoria do SUS, sumarizadas na Matriz de Responsabilização e ratificadas pela Nota Técnica 65, de 11/4/2017, do Fundo Nacional de Saúde (FNS) ' (peça 31) . A referida irregularidade adveio das seguintes constatações:
'a) Não comprovação, por meio de cópia das notas fiscais, da totalidade das aquisições de medicamentos dispensados por meio do Programa Farmácia Popular (PFPB) no período de janeiro/2013 a julho/2015;
b) Registro de dispensa de medicamentos e correlatos a usuários falecidos;
c) Registro de dispensa de medicamento em nomes de funcionários e/ou responsáveis legais da empresa Maria Naclenia Lima Silva-ME (Farmácia Santo Antônio) ;
d) Apresentação de cupons vinculados como comprovante da dispensação de medicamentos e correlatos no âmbito do PFPB para os quais os usuários não reconheceram como próprias as assinaturas neles constantes;
e) Apresentação de prescrições em que os profissionais médicos não reconheceram as assinaturas constantes;
f) Não apresentação de 279 cupons vinculados e suas respectivas receitas médicas, referente aos exercícios de 2013 a 2015 e;
g) Inconformidades nas receitas e cupons vinculados apresentados, tais como: CRM no cupom diferente do CRM da receita; cupom vinculado com mais de uma assinatura; cupom contendo impressão digital, desacompanhado do documento de identidade; receita sem data, com data de validade vencida, sem assinatura do médico, sem nome do médico, com data de emissão posterior a data da venda; medicamento contido no cupom divergente da receita; medicamento com quantidade rasurada e quantidade superior a prescrita.'
A Secex-TCE, após analisar as alegações de defesa da Sra. Maria Naclenia, entendeu que a responsável participava do programa PFPB sem cumprir todas as regras contidas na Portaria-MS/SE 971/2012. Além de não cumprir as regras da citada portaria, a unidade técnica defendeu que a responsável não comprovou a aquisição de todos os medicamentos dispensados à conta do programa no intervalo de janeiro de 2013 a 2015. Apesar disso, propôs que fossem acatados os argumentos relativos à irregularidade advinda das constatações: i) registro de dispensa de medicamento em nomes de funcionários e/ou responsáveis legais da empresa Maria Naclenia Lima Silva-ME (Farmácia Santo Antônio) e; ii) apresentação de cupons vinculados como comprovante da dispensação de medicamentos e correlatos no âmbito do PFPB para os quais os usuários não reconheceram como próprias as assinaturas neles constantes.
Com isso, a proposta de encaminhamento da unidade técnica é no sentido de acolher as alegações de defesa referentes às constatações 419491 e 419492 do Relatório 16.0289/Denanus e rejeitar as demais alegações de defesa da responsável. Ademais, propõe a exclusão da relação processual da firma individual Maria Naclenia Lima Silva-ME, bem como o julgamento pela irregularidade das contas da Sra. Maria Naclenia, com condenação do débito e aplicação de multa prevista no art. 57 da Lei 8.443/1992, dentre outras propostas.
- II-
Primeiramente, as irregularidades acima descritas e identificadas pelo Denasus ocasionaram dano ao erário no valor histórico de R$1.127.274,07, no período compreendido entre 7/3/2013 a 31/8/2015, sendo que apenas a não comprovação, por meio de cópia das notas fiscais, da totalidade das aquisições de medicamentos dispensados por meio do PFPB foi responsável por 99% do débito.
Entendo que além das duas constatações acolhidas pela unidade técnica - registro de dispensa de medicamento em nomes de funcionários e/ou responsáveis legais da Farmácia Santo Antônio e apresentação de cupons vinculados como comprovante da dispensação de medicamentos e correlatos no âmbito do PFPB para os quais os usuários não reconheceram como próprias as assinaturas neles constantes -, também devem ser acolhidos os argumentos apresentados com relação às constatações  de 'registro de dispensa de medicamentos e correlatos a usuários falecidos' e 'apresentação de prescrições em que os profissionais médicos não reconheceram as assinaturas constantes'.
Considerando que a Portaria regente do programa PFPB dispensava, em alguns casos, a presença física do paciente, titular da prescrição, laudo ou atestado médico, desde que, através de representante legal, houvesse a apresentação dos documentos pessoais do usuário do medicamento, é natural que, em diversos casos, outra pessoa retirasse o medicamento na farmácia. Além disso, não se pode imputar à farmácia a obrigação de averiguar se o beneficiário do medicamento se encontra vivo, visto que esses estabelecimentos não possuem acesso ao Sisobi - Sistema de Controle de Óbitos, tampouco existia obrigação nesse sentido no convênio firmado.
Com relação à constatação 'apresentação de prescrições em que os profissionais médicos não reconheceram as assinaturas constantes', a Secex-TCE defendeu que, apesar dos valores de pequena monta, as irregularidades são graves, pois envolvem falsidade ideológica, sendo, portanto, 'caso de polícia'. Ainda que eu concorde com a gravidade da irregularidade, não é papel da farmácia averiguar se a receita médica recebida em seu estabelecimento foi, de fato, produzida pelo médico responsável. Cabe à farmácia, tão somente, verificar se a receita médica possui os requisitos mínimos obrigatórios, tais como assinatura, data e CRM do médico. Imputar o ônus à farmácia de saber se a receita médica por ela recebida foi, de fato, produzida pelo médico subscritor, é, ao meu ver, um excesso de obrigação inconcebível. 
Cabe notar que a norma que instituiu o PFPB (art. 2º, inciso II, da Portaria 184/2011, sucedido pelo art. 2º, inciso II, Portaria 111/2016) atribuiu ao programa, expressamente, a natureza de convênio, por meio do qual é outorgado ao particular (farmácia ou drogaria integrante da rede privada) a gestão de recursos públicos. Assim, ao assumir voluntariamente o múnus público de gestão de recursos do PFPB, o particular se submete à obrigação de prestar contas, conforme disposto no artigo 70, parágrafo único, da Constituição, e a eventual responsabilização em caso de mau uso dos recursos geridos, consoante dispõe o artigo 71, inciso II, da CF/1988.
Além disso, ressalta-se que o PFPB exige duplo controle para garantir que os recursos foram adequadamente aplicados em suas finalidades. O primeiro refere-se à compatibilidade entre os quantitativos de medicamentos adquiridos com os quantitativos de medicamentos que foram fornecidos pela farmácia. O segundo envolve a apresentação da receita médica e dos respectivos cupons fiscais de saída da medicação. 
Por fim, a Secex-TCE propõe excluir da relação processual a firma Maria Naclenia Silva-ME por defender que, no caso dos empresários individuais, não há personalidade jurídica de direito privado, não sendo nem sequer aplicável a Súmula-TCU 286 e o instituto da desconsideração da personalidade jurídica.
Nesse aspecto, concordo parcialmente com a unidade técnica. Afora as pessoas jurídicas de direito privado listadas no art. 44 do Código Civil (associações, sociedades empresárias, fundações, organizações religiosas, partidos políticos e empresas individuais de responsabilidade limitada) , todos as demais entidades que possuem CNPJ são consideradas entes despersonalizados ou entes equiparados a pessoas jurídicas pelos normativos internos no Ministério da Fazenda, que é o órgão responsável pelo Cadastro CNPJ.  No caso do microempresário individual, não há que se falar em desconsideração da personalidade jurídica, pois não há separação entre o patrimônio do empresário que a compõe e o da firma, respondendo o sócio ilimitadamente. Sobre o tema, o TCU possui reiterados entendimentos, a exemplos:
'No caso de firma individual ou empresário individual, os bens particulares respondem integral e solidariamente pelas dívidas decorrentes da atividade empresarial, já que o empresário individual atua em nome próprio. Nas empresas individuais, não se faz distinção entre o patrimônio da empresa e o da pessoa física do sócio único' (Acórdão 4784/2014-TCU-Primeira Câmara) 
'Não há necessidade de se promover a desconsideração da personalidade jurídica para a condenação de responsável empresário individual, uma vez que a empresa individual não tem personalidade diversa e separada do titular, constituindo-se como única pessoa com único patrimônio' (Acórdão 3201/2018-TCU-Segunda Câmara) .
'Os empresários individuais respondem com seus bens particulares pelas dívidas decorrentes da atividade empresarial, integral e solidariamente, pois a empresa individual não tem personalidade diversa e separada de seu titular, constituindo uma única pessoa e um único patrimônio' (Acórdão 1563/2012-TCU-Plenário) 
Apesar disso, não vejo a necessidade de excluir da relação processual a firma Maria Naclenia Silva-ME. Ainda que a responsabilidade recaia ilimitadamente na pessoa natural Maria, conquanto seja a titular da empresa, o julgamento das contas, por esse Tribunal, possui, dentre outros, papel informativo à sociedade através do 'Sistema de Contas Irregulares'.  Por meio desse Sistema, é disponibilizada uma lista no Portal do TCU que apresenta informações acerca de todos os responsáveis que tiveram suas contas julgadas irregulares pelo Tribunal, a partir da data dos respectivos acórdãos condenatórios. Por esse viés, entendo que o mais correto é a condenação solidária da microempresa junto com a titular.
Desse modo, ante o não esclarecimento de algumas das inconsistências detectadas na administração de recursos do PFPB, nos exercícios de 2013 a 2015, pela empresa Maria Naclenia Lima Silva-ME, este representante do Ministério Público propondo os devidos ajustes, manifesta-se parcialmente de acordo com a proposta formulada pela unidade técnica à peça 49.
- III-
Ante o não esclarecimento de algumas das inconsistências detectadas na administração de recursos do PFPB, nos exercícios de 2013 a 2015, pela empresa Maria Naclenia Lima Silva-ME, este representante do Ministério Público propõe:
a) acolher, parcialmente, as alegações de defesa da Sra. Maria Naclenia Lima Silva (CPF XXX.553.083-XX) ;
b) julgar irregulares as contas de Maria Naclenia Lima Silva - ME (CNPJ 04.251.624/0001-32) e Maria Naclenia Lima Silva (CPF XXX.553.083-XX) , nos termos dos arts. 1º, inciso I, 16, inciso III, alíneas 'b' e 'c', § 2º, da Lei 8.443/92;
c) condenar, solidariamente, os responsáveis Maria Naclenia Lima Silva - ME (CNPJ 04.251.624/0001-32) e Maria Naclenia Lima Silva (CPF XXX.553.083-XX) a recolher aos cofres do Fundo Nacional de Saúde as quantias abaixo indicadas, atualizadas monetariamente e acrescidas de juros de mora das datas correspondentes até a data do pagamento:
	Data da Ocorrência
	Valor Original (R$) 
	Data da Ocorrência
	Valor Original (R$) 

	07/03/2013
	21,40
	31/07/2014
	21,57

	13/03/2013
	28,50
	31/07/2014
	53,10

	13/03/2013
	11.513,58
	31/07/2014
	22.101,18

	15/03/2013
	3.982,58
	01/08/2014
	14.839,56

	19/04/2013
	10.595,41
	09/09/2014
	19,20

	29/04/2013
	3.132,81
	09/09/2014
	106,20

	31/05/2013
	10,22
	09/09/2014
	18.378,19

	31/05/2013
	44,00
	09/09/2014
	26.218,48

	31/05/2013
	6.105,21
	02/10/2014
	33,60

	31/05/2013
	12.865,60
	02/10/2014
	52,80

	04/06/2013
	22,73
	02/10/2014
	23.189,52

	04/06/2013
	11.181,40
	03/10/2014
	52,63

	05/06/2013
	13,76
	03/10/2014
	136,84

	05/06/2013
	4.763,15
	03/10/2014
	17.432,37

	28/06/2013
	2,40
	03/11/2014
	88,72

	28/06/2013
	15,85
	03/11/2014
	27.669,63

	28/06/2013
	6.136,50
	03/11/2014
	33.913,88

	28/06/2013
	15.418,58
	28/11/2014
	17,28

	31/07/2013
	7,17
	28/11/2014
	37,13

	31/07/2013
	8.259,57
	28/11/2014
	61,02

	31/07/2013
	18.798,80
	28/11/2014
	195,44

	02/09/2013
	6.949,80
	28/11/2014
	28.521,83

	02/09/2013
	17.345,24
	28/11/2014
	33.575,87

	01/10/2013
	9.812,28
	14/01/2015
	178,16

	02/10/2013
	7,17
	14/01/2015
	27.773,85

	02/10/2013
	18.231,90
	14/01/2015
	34.173,37

	12/11/2013
	7,17
	10/02/2015
	17,28

	12/11/2013
	11.067,47
	03/03/2015
	31.083,30

	12/11/2013
	15.840,46
	03/03/2015
	34.965,83

	06/12/2013
	10.148,05
	05/05/2015
	13,76

	06/12/2013
	11.000,91
	05/05/2015
	13,76

	30/12/2013
	7,17
	05/05/2015
	36,77

	30/12/2013
	10.654,67
	05/05/2015
	123,79

	30/12/2013
	16.010,76
	05/05/2015
	23.602,59

	07/02/2014
	10.210,86
	05/05/2015
	29.037,90

	07/02/2014
	15.031,24
	12/06/2015
	26,60

	09/02/2014
	36.926,80
	12/06/2015
	22.533,39

	10/02/2014
	31.660,76
	12/06/2015
	31.099,60

	31/03/2014
	11.413,71
	07/07/2015
	13,76

	31/03/2014
	16.605,66
	07/07/2015
	22,37

	02/04/2014
	24.284,60
	07/07/2015
	36,75

	02/04/2014
	33.895,13
	07/07/2015
	26.569,62

	09/04/2014
	6.949,80
	07/07/2015
	36.032,70

	16/04/2014
	6.825,30
	05/08/2015
	15,34

	13/05/2014
	15.209,37
	05/08/2015
	27,52

	30/05/2014
	16.990,80
	05/08/2015
	52,80

	02/06/2014
	57,49
	05/08/2015
	72,78

	02/06/2014
	18.121,23
	05/08/2015
	14.594,58

	06/06/2014
	14.576,54
	05/08/2015
	22.025,80

	04/07/2014
	106,20
	31/08/2015
	801,90

	04/07/2014
	18.076,26
	31/08/2015
	2.954,50

	04/07/2014
	23.157,93
		
d) aplicar à Sra. Maria Naclenia Lima Silva (CPF XXX.553.083-XX) a multa prevista no art. 57 da Lei 8.443/1992 c/c o art. 267 do Regimento Interno, com a fixação do prazo de quinze dias, a contar da notificação, para que a responsável comprove, perante o Tribunal, o recolhimento da dívida aos cofres do Tesouro Nacional, atualizada monetariamente desde a data do acórdão até a do efetivo recolhimento, se for paga após o vencimento, na forma da legislação em vigor."
É o Relatório.

Charles Goiana de Andrade (20.160/OAB-CE), representando Maria Naclenia Lima Silva e Maria Naclenia Lima Silva - EI.

Subprocurador-Geral Lucas Rocha Furtado.

TOMADA DE CONTAS ESPECIAL. FUNDO NACIONAL DE SAÚDE. IRREGULARIDADES NA GESTÃO DE RECURSOS NO ÂMBITO DO PROGRAMA FARMÁCIA POPULAR DO BRASIL. SISTEMA ÚNICO DE SAÚDE (SUS). CITAÇÃO. REJEIÇÃO PARCIAL DAS ALEGAÇÕES DE DEFESA. CONTAS IRREGULARES. DÉBITO. MULTA.

TOMADA DE CONTAS ESPECIAL (TCE)

Secretaria de Controle Externo de Tomada de Contas Especial (SecexTCE).

Trata-se de tomada de contas especial instaurada pelo Fundo Nacional de Saúde (FNS) em desfavor de Maria Naclenia Lima Silva - ME, atual Maria Naclenia Lima Silva - EI (categoria empresário individual, inscrita sob o CNPJ 04.251.624/0001-32 e nome fantasia Farmácia Santo Antônio, localizada em Acarape/CE) , e de sua titular, Maria Naclenia Lima Silva, em razão de irregularidades na administração de recursos no âmbito do Programa Farmácia Popular do Brasil (PFPB) nos exercícios de 2013 a 2015, custeados com recursos do Sistema Único de Saúde (SUS) .
O Relatório da Auditoria-Denasus 16.089 apurou o seguinte conjunto de irregularidades:
a) documentos referentes às dispensações (fornecimento de medicamentos) efetuadas por meio do PFPB não arquivados em duas vias (peça 18, p. 6) ;
b) documentação apresentada inapta a comprovar a posição de estoque em 31/12/2012 para fins de comprovação de aquisições de medicamentos (peça 18, p. 6-8) ;
c) irregularidades em dispensação de medicamentos:
c.1) registro de dispensação de medicamentos e correlatos no período de janeiro a dezembro do 2013 sem comprovação de aquisição por meio de notas fiscais (peça 18, p. 8-10) ;
c.2) registro de dispensação de medicamentos e correlatos no período de janeiro a dezembro de 2014 sem comprovação de aquisição por meio de notas fiscais (peça 18, p. 10-11) ;
c.3) registro de dispensação de medicamentos e correlatos no período de janeiro a julho de 2015 sem comprovação de aquisição por meio de notas fiscais (peça 18, p. 11-12) ;
d) registro de dispensação de medicamentos em nome de pessoas falecidas (peça 18, p. 13-14) ;
e) registro de dispensação de medicamentos em nome de funcionários do estabelecimento auditado (peça 18, p. 15-16) ;
f) uso indevido de CPFs em vendas de medicamentos do PFPB, uma vez que os supostos usuários não reconheceram como suas as assinaturas neles constantes da documentação de aquisição dos medicamentos (peça 18, p. 16-18) ;
g) falta de apresentação de cupons fiscais vinculados e respectivas receitas médicas solicitados referentes aos exercícios de 2013 e 2015 (peça 18, p. 21-23) ;
h) irregularidades nas dispensações de medicamentos registradas nas receitas e/ou respectivos cupons fiscais vinculados solicitados referentes ao período de janeiro de 2013 a julho de 2015 (peça 18, p. 23-25) ;
i) pesquisa junto a médicos que não reconheceram prescrições emitidas em seus nomes e arquivadas no estabelecimento auditado (peça 18, p. 18-21) .
Na fase interna da TCE, o órgão concedente concluiu pela impugnação de despesas no valor histórico total de R$ 1.128.479,06 em virtude do descumprimento de diversas normas regentes do Programa, o que inviabilizou a demonstração da boa e regular aplicação dos recursos públicos in casu. O Controle Interno anuiu a esse posicionamento.
No âmbito do Tribunal, foi promovida citação e tanto a pessoa física quanto a jurídica apresentaram arrazoado em atendimento à comunicação. Ao ultimar a análise de mérito, a Secex-TCE concluiu pela rejeição parcial das alegações de defesa, tendo proposto acolher apenas os argumentos relativos às irregularidades configuradas como "registro de dispensação de medicamentos em nome de funcionários do estabelecimento auditado" (item 2.e retro) e de "apresentação de cupons fiscais vinculados como comprovante da dispensação de medicamentos e correlatos no âmbito do PFPB, para os quais os usuários não reconheceram como próprias as assinaturas neles constantes" (item 2.f acima) .
Nesse contexto, a unidade instrutora propôs excluir a pessoa jurídica da relação processual e julgar irregulares as contas da pessoa física, com imputação do débito e aplicação da multa prevista no art. 57 da Lei 8.443/1992.
O Ministério Público junto ao TCU anuiu ao exame técnico e ao encaminhamento propostos pela unidade instrutora, exceto quanto à exclusão da pessoa jurídica da relação processual, além de propor o acolhimento das alegações de defesa com relação às constatações de "registro de dispensa de medicamentos e correlatos a usuários falecidos" (item 2.d retro) e "apresentação de prescrições em que os profissionais médicos não reconheceram as assinaturas constantes" (item 2.i supra) .
Manifesto minha anuência às análises empreendidas pela unidade instrutora, incorporando os ajustes propostos pelo Parquet especializado, razão pela qual incorporo os fundamentos acostados aos autos às minhas razões de decidir.
A concepção do PFPB atribuiu expressamente ao Programa a natureza de convênio, por meio do qual é outorgado ao particular (farmácia ou drogaria privada) a gestão de recursos públicos (art. 2º, inciso II, da Portaria-GM/MS 184/2011, sucedido pelo art. 2º, inciso II, Portaria-GM/MS 111/2016) . 
Em breve síntese, as farmácias ou drogarias privadas fornecem os medicamentos previstos no Programa aos cidadãos, mediante apresentação de prescrição médica, e o Ministério da Saúde reembolsa o estabelecimento dos custos do produto em percentual total ou parcial calculado a partir do valor de referência. Em última análise, a União arca com o ônus do fornecimento, condicionada à regularidade dos documentos e informações necessários ao reembolso da farmácia ou drogaria, na forma da regulamentação.
No mérito, as conclusões desta TCE convergem para um grande número de dispensações de medicamentos no âmbito do PFPB sem o atendimento às normas regentes do Programa, cujo cumprimento é indispensável para atestar a regularidade dos procedimentos e, com isso, a farmácia fazer jus ao reembolso por parte dos cofres federais.
O exame dos autos evidencia que não se trata de casos isolados, vez que as irregularidades apresentam grande similaridade quanto à tipologia e volume financeiro substancial para uma farmácia de pequeno porte localizada em município de pouco mais de 16.000 habitantes. 
Anoto que o acolhimento das alegações de defesa por parte da unidade instrutora quanto às irregularidades referidas nos itens 2.e e 2.f supra, e a incorporação dos fundamentos do Parquet com relação às irregularidades mencionadas nos itens 2.d e 2.i retro, reduziram o valor histórico do débito de R$ 1.128.479,06 para R$ 1.124.718,36. Isso demonstra que as irregularidades afastadas foram de baixíssima monta, restando incólumes as de maior gravidade e materialidade.
Em verdade, os elementos indicam possível prática de fraude na documentação comprobatória das dispensações com vistas a obter reembolso por medicamentos possivelmente não fornecidos, com o consequente enriquecimento ilícito dos responsáveis. De todo modo, para a condenação em débito, basta a não comprovação da boa e regular aplicação dos recursos que o estabelecimento recebeu para operacionalizar o PFPB, em razão das falhas documentais apuradas, ex vi da legislação regente do Programa.
Dessa maneira, tanto a sociedade empresária quanto a pessoa física foram responsáveis pela gestão, mas não lograram comprovar a regular aplicação dos recursos que lhes foram confiados para execução do PFPB. A esse respeito, em situações análogas o Tribunal considerou que (destaques acrescidos) :
"A pessoa jurídica que participa do Programa Farmácia Popular do Brasil (PFPB) assume a gestão de recursos públicos, submetendo-se à obrigação de prestar contas, conforme disposto no art. 70, parágrafo único, da Constituição Federal, e sujeitando-se a eventual responsabilização em solidariedade com seus administradores, caso configurado o mau uso dos recursos geridos, nos termos do art. 71, inciso II, da Lei Maior." (Acórdãos 2.457/2019 e 5.259/2018, ambos TCU-Primeira Câmara e relatados pelo Ministro Vital do Rêgo) 
Outrossim, ao se considerar a gestão de recursos públicos no âmbito de uma pessoa jurídica de direito privado, as decisões das pessoas naturais administradoras dessa pessoa jurídica determinam a destinação a ser dada àqueles recursos públicos. Isso faz com que, além da pessoa jurídica, também seus administradores sejam obrigados, pessoalmente, a comprovar a regular aplicação dos recursos públicos submetidos às suas decisões, a exemplo do que deliberou esta Corte no Acórdão 8969/2016-TCU-Segunda Câmara (Relator Ministro Raimundo Carreiro) .
Assim, ao assumir voluntariamente o múnus público de gestão de recursos do PFPB, o particular se submete à obrigação de prestar contas, conforme disposto no artigo 70, parágrafo único, da Constituição, e, eventual responsabilização em caso de mau uso dos recursos geridos, consoante dispõe o artigo 71, inciso II, da CF/1988, em conjunto com a pessoa jurídica.
Corrobora esse entendimento a Súmula-TCU 286, segundo a qual: "A pessoa jurídica de direito privado destinatário de transferências voluntárias de recursos federais feitas com vistas à consecução de finalidade pública responde solidariamente com seus administradores pelos danos causados ao Erário na aplicação desses recursos".
Feitas essas considerações e não havendo nos autos elementos capazes de afastar as irregularidades apontadas, posiciono-me pela irregularidade das contas da pessoa jurídica Maria Naclenia Lima Silva - EI (Farmácia Santo Antônio) e de sua titular, Maria Naclenia Lima Silva, condenando-as solidariamente em débito e aplicando-lhes multas individualizadas.
Por fim, ante os indícios de possível desenquadramento da referida pessoa jurídica como Empresário Individual, visto que o faturamento teria excedido R$ 360 mil, conforme registrado no relatório precedente, dou ciência da presente decisão à Secretaria da Receita Federal.
Ante o exposto, voto para que o Tribunal aprove a minuta de acórdão que ora submeto à consideração deste colegiado. 
TCU, Sala das Sessões Ministro Luciano Brandão Alves de Souza, em 28 de janeiro de 2020.
Ministro BRUNO DANTAS 
Relator